ACORDAO-COMPLETO-2402975

ACÓRDÃO 985/2020 ATA 13/2020 - PLENÁRIO

VISTO, relatado e discutido o pedido de reexame interposto por Alexej Predtechensky, Adilson Florêncio da Costa, José Carlos Rodrigues Sousa, Mônica Christina Caldeira Nunes e Ricardo Oliveira Azevedo contra o Acórdão 2860/2018-TCU-Plenário, que os condenou ao pagamento de multas.
	ACORDAM os ministros do Tribunal de Contas da União, reunidos em sessão do Plenário, ante as razões expostas pela relatora, e com fundamento nos arts. 32, parágrafo único, 33 e 48 da Lei 8.443/1992, em:
9.1. conhecer do presente recurso e negar-lhe provimento;
9.2. dar ciência desta deliberação aos recorrentes, à Comissão de Seguridade Social e Família da Câmara dos Deputados, à Comissão de Assuntos Sociais do Senado Federal, ao Ministério Público Federal, à Superintendência Nacional de Previdência Complementar, à Empresa Brasileira de Correios e Telégrafos, ao Postalis - Instituto de Previdência Complementar e aos demais interessados.

Pedido de reexame interposto contra acórdão que aplicou multa aos recorrentes em processo de auditoria realizada com o objetivo de aprofundar a avaliação dos fatos que levaram ao elevado déficit acumulado nos fundos de investimentos dos quais o Instituto de Seguridade Social dos Correios e Telégrafos (Postalis) participa e apurar as responsabilidades no âmbito dessa entidade fechada de previdência complementar, dos Correios e da Previc.

Empresa Brasileira de Correios e Telégrafos e Superintendência Nacional de Previdência Complementar.

3. Recorrentes: Alexej Predtechensky (CPF XXX.342.968-XX), Adilson Florêncio da Costa (CPF XXX.351.621-XX), José Carlos Rodrigues Sousa (CPF XXX.722.491-XX), Ricardo Oliveira Azevedo (CPF XXX.567.401-XX) e Mônica Christina Caldeira Nunes (CPF XXX.855.241-XX).

13.1. Ministros presentes: José Mucio Monteiro (Presidente), Walton Alencar Rodrigues, Benjamin Zymler, Augusto Nardes, Aroldo Cedraz, Raimundo Carreiro, Ana Arraes (Relatora), Bruno Dantas e Vital do Rêgo.
13.2. Ministros-Substitutos presentes: Augusto Sherman Cavalcanti, Marcos Bemquerer Costa, André Luís de Carvalho e Weder de Oliveira.

ACORDAO-COMPLETO-2493923

Acórdão de Relação 2016/2021 - Plenário

Acórdão de Relação

Alexej Predtechensky

Ricardo Oliveira Azevedo

Mônica Christina Caldeira Nunes

José Carlos Rodrigues Sousa

Antônio Carlos Conquista

BNY Mellon Serviços Financeiros Distribuidora de Títulos e Valores Mobiliários S/A

Adilson Florêncio da Costa

ANA ARRAES

ministro-substituto Augusto Sherman Cavalcanti.

Adoto como relatório a instrução da Secretaria de Recursos, que contou com a anuência de seu corpo dirigente (peças 686 a 688) :
"INTRODUÇÃO
1.	Trata-se de pedido de reexame interposto por Alexej Predtechensky, Diretor Presidente e Administrador Estatutário Tecnicamente Qualificado (AETQ) do Postalis Instituto de Previdência Complementar (Postalis) , de 1/2/2006 a 2/4/2012; Adilson Florêncio da Costa,  Diretor Financeiro e membro do Comitê de Investimentos, de 1/9/2005 até 15/2/2012; José Carlos Rodrigues Sousa, Mônica Christina Caldeira Nunes e Ricardo Oliveira Azevedo, membros do Comitê de Investimentos do Postalis, membros do Comitê de Investimentos, signatários das recomendações de aportes questionadas nos presentes autos, contra o Acórdão 2.860/2018 (peça 578) , mantido pelo Acórdão 983/2019 (peça 634) , ambos do Plenário e sob a relatoria do Ministro Augusto Sherman, in verbis:
9.1. acolher as razões de justificativa apresentadas pelos Srs. Antonio Carlos Conquista, Ernani de Souza Coelho, João Carlos Penna Esteves, Júlio Vicente Lopes, Marcos Antônio da Silva Costa, Reginaldo Chaves de Alcantara, Rogério Ferreira Ubine e Tânia Regina Teixeira Munari;
9.2. acolher as razões de justificativa apresentadas pelos Srs. José Carlos Rodrigues Sousa, Mônica Christina Caldeira Nunes e Ricardo Oliveira Azevedo no que se refere a aquisição do empreendimento Centro de Logística Cajamar/SP;
9.3. abster-se de aplicar sanção aos Srs. Alexej Predtechensky e Adilson Florêncio da Costa com relação à aquisição, com recursos do Plano de Benefício Definido, das Cédulas de Crédito Bancário (CCB) da Rio Amazonas Energia S.A., tendo em vista a ocorrência da prescrição da pretensão punitiva;
9.4. aplicar ao Sr. Alexej Predtechensky (CPF XXX.342.968-XX) , Diretor Presidente do Postalis e Administrador Estatutário Tecnicamente Qualificado (AETQ) , de 1/2/2006 até 2/4/2012, a multa prevista no art. 58, inciso II, da Lei 8.443/1992, no valor de R$ 59.000,00 (cinquenta e nove mil reais) , com a fixação do prazo de quinze dias, a contar da notificação, para comprovar, perante o TCU (art. 214, inciso III, alínea 'a', do Regimento Interno) , o recolhimento da dívida aos cofres do Tesouro Nacional, atualizada monetariamente desde a data deste acórdão até a do efetivo recolhimento, se for paga após o vencimento, na forma da legislação em vigor;
9.5. aplicar ao Sr. Adilson Florêncio da Costa (CPF XXX.351.621-XX) , diretor financeiro de 1/9/2005 até 15/2/2012, e coordenador do Comitê de Investimentos, a multa prevista no art. 58, inciso II, da Lei 8.443/1992, no valor de R$ 59.000,00 (cinquenta e nove mil reais) , com a fixação do prazo de quinze dias, a contar da notificação, para comprovar, perante o TCU (art. 214, inciso III, alínea 'a', do Regimento Interno) , o recolhimento da dívida aos cofres do Tesouro Nacional, atualizada monetariamente desde a data deste acórdão até a do efetivo recolhimento, se for paga após o vencimento, na forma da legislação em vigor;
9.6. aplicar ao Sr. Ricardo Oliveira Azevedo (CPF XXX.567.401-XX) , membro do Comitê de Investimentos do Postalis, a multa prevista no art. 58, inciso II, da Lei 8.443/1992, no valor de R$ 45.000,00 (quarenta e cinco mil reais) , com a fixação do prazo de quinze dias, a contar da notificação, para comprovar, perante o TCU (art. 214, inciso III, alínea 'a', do Regimento Interno) , o recolhimento da dívida aos cofres do Tesouro Nacional, atualizada monetariamente desde a data deste acórdão até a do efetivo recolhimento, se for paga após o vencimento, na forma da legislação em vigor;
9.7. aplicar ao Sr. José Carlos Rodrigues Souza (CPF XXX.722.491-XX) , gerente de Aplicações (GAP) subordinado ao diretor Financeiro e membro do Comitê de Investimentos do Postalis, a multa prevista no art. 58, inciso II, da Lei 8.443/1992, no valor de R$ 45.000,00 (quarenta e cinco mil reais) , com a fixação do prazo de quinze dias, a contar da notificação, para comprovar, perante o TCU (art. 214, inciso III, alínea 'a', do Regimento Interno) , o recolhimento da dívida aos cofres do Tesouro Nacional, atualizada monetariamente desde a data deste acórdão até a do efetivo recolhimento, se for paga após o vencimento, na forma da legislação em vigor;
9.8. aplicar à Srª. Mônica Christina Caldeira Nunes (CPF XXX.855.241-XX) , gerente de Controladoria (GCO) , subordinada ao Diretor Financeiro e membro do Comitê de Investimentos do Postalis, a multa prevista no art. 58, inciso II, da Lei 8.443/1992, no valor de R$ 45.000,00 (quarenta e cinco mil reais) , com a fixação do prazo de quinze dias, a contar da notificação, para comprovar, perante o TCU (art. 214, inciso III, alínea 'a', do Regimento Interno) , o recolhimento da dívida aos cofres do Tesouro Nacional, atualizada monetariamente desde a data deste acórdão até a do efetivo recolhimento, se for paga após o vencimento, na forma da legislação em vigor;
9.9. autorizar, desde logo, nos termos do art. 28, inciso II, da Lei 8.443/1992, a cobrança judicial das dívidas caso não atendidas as notificações;
9.10. determinar à Empresa Brasileira de Correios e Telégrafos (ECT) que, na qualidade de patrocinadora do Postalis e em face do disposto no art. 25 da LC 108/2001, no prazo de 90 (noventa) dias, elabore e passe a executar plano de ação que aponte as medidas a serem implementadas para o aprimoramento de fiscalização, entre outros, do processo decisório e dos resultados dos investimentos realizados pelo Postalis, com a indicação, para cada medida, dos respectivos prazos e responsáveis, informando a esta Corte acerca da medida adotada;
9.11. dar ciência desta deliberação à Comissão de Seguridade Social e Família da Câmara dos Deputados, à Comissão de Assuntos Sociais do Senado Federal, ao Ministério Público Federal (MPF) , à Superintendência Nacional de Previdência Complementar (Previc) , à Empresa Brasileira de Correios e Telégrafos (ECT) e ao Postalis Instituto de Previdência Complementar.
HISTÓRICO
2.	Trata-se, originariamente, de auditoria realizada na Superintendência Nacional de Previdência Complementar (Previc) e na Empresa Brasileira de Correios e Telégrafos (Correios) , no período compreendido entre 14/4/2016 e 29/7/2016, com o objetivo de aprofundar a avaliação dos fatos que levaram ao elevado déficit acumulado nos fundos de investimentos dos quais o Instituto de Seguridade Social dos Correios e Telégrafos (Postalis) participa e apurar as responsabilidades no âmbito dessa entidade fechada de previdência complementar, dos Correios e da Previc. 
2.1.	O Acórdão 864/2016-TCU-Plenário, relatado pelo Ministro Vital do Rêgo, em seu item 9.2.1, determinou à SecexPrevidência que:
9.2.1. aprofunde a avaliação dos fatos que levaram ao elevado déficit acumulado nos fundos de investimentos administrados pelo Postalis, apure as responsabilidades no âmbito da EFPC, da ECT e da Previc, promova as respectivas citações e/ou audiências e analise as respostas que vierem a ser apresentadas, submetendo a matéria ao relator para posterior deliberação e comunicação dos resultados à comissão solicitante;
2.2.	Como consequência, a SecexPrevidência realizou auditoria na Superintendência Nacional de Previdência Complementar (Previc) e na Empresa Brasileira de Correios e Telégrafos (Correios) . Os auditores analisaram diversos investimentos efetuados pelo Postalis. 
2.3.	Na ocasião, os técnicos identificaram diversas irregularidades nos investimentos, relatadas por esta Corte no âmbito do Acórdão 630/2017-TCU-Plenário, sob a relatoria do Ministro Vital do Rêgo, no qual se apreciou o relatório de fiscalização. Diante dos fatos, o Tribunal determinou a autuação de processos apartados de tomadas de contas especiais, para apurar cada um dos eventos irregulares e a identificação dos responsáveis, por meio do item 9.1 do julgado.
2.4.	Na mesma deliberação, por meio do item 9.4 e respectivos subitens, a Corte determinou a audiência de diversos gestores do Postalis, nos seguintes termos:
9.4. realizar a audiência dos seguintes responsáveis:
9.4.1. Alexej Predtechensky (CPF XXX.342.968-XX) Diretor Presidente e Administrador Estatutário Tecnicamente Qualificado (AETQ) de 1/2/2006 até 2/4/2012, e Adilson Florêncio da Costa (CPF XXX.351.621-XX) , diretor financeiro de 1/9/2005 até 15/2/2012, e coordenador do Comitê de Investimentos, com fundamento nos arts. 10, § 1º, e 12, incisos I e III, da Lei 8.443/1992, c/c o art. 202, incisos I e III, do RI/TCU, para que, no prazo de quinze dias, apresentem razões de justificativa em relação às ocorrências a seguir mencionadas, em razão de não exerceram de forma diligente as funções de supervisão e fiscalização previstos nos artigos 47 e 48 do Estatuto do Postalis, sem se cercarem das cautelas esperadas do bom administrador, e sem observarem o disposto no art. 12 da Resolução CGPC 13/2004, no sentido de que 'todos os riscos que possam comprometer a realização dos objetivos da EFPC devem ser continuamente identificados, avaliados, controlados e monitorados', estando os responsáveis ao alcance da Lei 8.443/1992 e do Acórdão 3133/2012-TCU-Plenário:
9.4.1.1. permitirem os aportes no FIPs Canabrava e Multiner;
9.4.1.2. permitirem os investimentos em debêntures de empresas do Grupo Canabrava;
9.4.1.3. permitirem a aquisição, com recursos do Plano de Benefício Definido, das Cédulas de Crédito Bancário (CCB) da Rio Amazonas Energia S.A. e New Energy Option S.A., companhias controladas pela empresa-alvo do posterior Fundo de Investimentos em Participações (FIP) Multiner;
9.4.2. Ricardo Oliveira Azevedo (CPF XXX.567.401-XX) , membro do Comitê de Investimentos do Postalis; José Carlos Rodrigues Souza (CPF XXX.722.491-XX) , gerente de Aplicações (GAP) subordinado ao diretor Financeiro e membro do Comitê de Investimentos do Postalis; Mônica Christina Caldeira Nunes (CPF XXX.855.241-XX) , gerente de Controladoria (GCO) subordinada ao Diretor Financeiro e membro do Comitê de Investimentos do Postalis, com fundamento nos arts. 10, § 1º, e 12, incisos I e III, da Lei 8.443/1992, c/c o art. 202, incisos I e III, do RI/TCU, para que, no prazo de quinze dias, apresentem razões de justificativa em relação às irregularidades a seguir mencionadas:
9.4.2.1. não exerceram de forma diligente a função de propor investimentos à diretoria executiva, na forma do art. 60, inciso III, do Estatuto do Postalis, ao aprovarem os aportes no FIP Canabrava (Ata 516ª Reunião do Comitê de Investimentos) sem análises específicas quanto aos riscos, pautando-se por citações existentes em documentos produzidos pelos próprios proponentes do investimento, sem observar o disposto no art. 12 da Resolução CGPC 13/2004, no sentido de que 'todos os riscos que possam comprometer a realização dos objetivos da EFPC devem ser continuamente identificados, avaliados, controlados e monitorados', e sem condicionarem a aprovação pelo Conselho Deliberativo conforme previsto no subitem 6.2.1 da Política de Investimentos para 2011, estando os responsáveis ao alcance da Lei 8.443/1992 e do Acórdão 3133/2012-TCU-Plenário;
9.4.2.2. não exerceram de forma diligente a função de propor investimentos à diretoria executiva, na forma do art. 60, inciso III, do Estatuto do Postalis, ao aprovarem os investimentos em debêntures de empresas do Grupo Canabrava (Ata 449ª Reunião do Comitê de Investimentos) sem a devida avaliação dos riscos, estando os responsáveis ao alcance da Lei 8.443/1992 e do Acórdão 3133/2012-TCU-Plenário;
9.4.2.3. não exerceram de forma diligente a função de propor investimentos à diretoria executiva, na forma do art. 60, inciso III, do Estatuto do Postalis, ao aprovarem os aportes no FIP Multiner (Atas da 373ª e da 413ª Reunião do Comitê de Investimentos - Comin) sem análises específicas quanto aos riscos, pautando-se por citações existentes em documentos produzidos pelos próprios proponentes do investimento, sem observar o disposto no art. 12 da Resolução CGPC 13/2004, no sentido de que 'todos os riscos que possam comprometer a realização dos objetivos da EFPC devem ser continuamente identificados, avaliados, controlados e monitorados', e sem observar o subitem 8.1.2.3.1 - Participações da Política de Investimentos para 2009, que estabelece a elaboração de estudos independentes para apreciação do Comin, estando os responsáveis ao alcance da Lei 8.443/1992 e do Acórdão 3133/2012-TCU-Plenário;
9.4.3. Antônio Carlos Conquista (CPF XXX.852.708-XX) , Diretor Presidente de 2/4/2012 a 1/4/2015, e Ricardo Oliveira Azevedo (CPF XXX.567.401-XX) , Diretor Financeiro e membro da Diretoria Executiva do Postalis, no período de 15/2/2012 a 14/6/2014, com fundamento nos arts. 10, § 1º, e 12, incisos I e III, da Lei 8.443/1992, c/c o art. 202, incisos I e III, do RI/TCU, para que, no prazo de quinze dias, apresente razões de justificativa por permitirem a aquisição do empreendimento Centro de Logística Cajamar/SP sem adequada avaliação de risco e retorno (a avaliação ocorreu mediante a análise de apenas um laudo da empresa CB Richard Ellis) e sem perspectiva de retorno adequado à meta atuarial, haja vista que o imóvel foi alugado aos Correios pelo valor R$ 1.750.000,00, abaixo do valor esperado nas análises iniciais, infringindo a política de investimentos para 2012 a 2016 do plano de benefício definido do Postalis e os art. 4º, inciso I e art. 12 da Resolução CMN 3.792/2009;
9.4.4. Ernani de Souza Coelho (CPF XXX.247.317-XX) , Presidente Conselho Deliberativo do Postalis de 23/3/2011 até 20/7/2015; Marco Antonio da Silva Costa (CPF: XXX.927.537-XX) , membro do Conselho Deliberativo de 23/3/2011 até 20/7/2015; Rogério Ferreira Ubine (CPF: XXX.567.678-XX) , membro Conselho Deliberativo de 29/1/2009 até 28/1/2013; Tânia Regina Teixeira Munari (CPF XXX.767.879-XX) , membro Conselho Deliberativo de 23/3/2011 até 20/7/2015, Júlio Vicente Lopes (CPF: XXX.304.868-XX) , membro do Conselho Deliberativo de 27/10/2008 até 23/2/2013, Reginaldo Chaves de Alcântara (CPF: XXX.353.514-XX) , membro do Conselho Deliberativo de 29/1/2009 até 28/1/2013, com fundamento nos arts. 10, § 1º, e 12, incisos I e III, da Lei 8.443/1992, c/c o art. 202, incisos I e III, do RI/TCU, para que, no prazo de quinze dias, apresente razões de justificativa por Autorizar à Diretoria Executiva do Postalis, na 5ª Reunião Extraordinária do Conselho Deliberativo de 2012, ocorrida em 21/5/2012, a aquisição do empreendimento Centro de Logística Cajamar sem adequada avaliação de risco e retorno, pautando-se apenas na recomendação do Comitê de Investimentos e na avaliação do empreendimento que foi realizada pela empresa CB Richard Ellis, de janeiro de 2012, a qual concluiu que o valor de mercado do empreendimento pronto seria de R$ 210.000.000,00 e que o valor de locação mensal de mercado do imóvel naquela data estaria entre R$ 1.778.000,00 e 1.927.000,00, infringindo a política de investimentos para 2012 a 2016 do plano de benefício definido do Postalis e os art. 4º, inciso I e art. 12 da Resolução CMN 3.792/2009;
9.4.5. Ricardo Oliveira Azevedo (CPF XXX.567.401-XX) , Coordenador do Comitê de Investimentos, de 15/2/2012 até 14/2/2014; José Carlos Rodrigues de Sousa (CPF: XXX.722.491-XX) , membro do Comitê de Investimentos de 13/12/2011 até 23/10/2012; Mônica Christina Caldeira Nunes (CPF XXX.855.241-XX) , membro do Comitê de Investimentos de 4/7/2006 até 23/10/2012; e João Carlos Penna Esteves (CPF XXX.536.546-XX) membro interino do Comitê de Investimentos; com fundamento nos arts. 10, § 1º, e 12, incisos I e III, da Lei 8.443/1992, c/c o art. 202, incisos I e III, do RI/TCU, para que, no prazo de quinze dias, apresente razões de justificativa por recomendarem ao Conselho Deliberativo e à Diretoria Executiva do Postalis, na 539ª Reunião Ordinária Comitê de Investimentos, ocorrida em 2/5/2012, a aquisição do empreendimento Centro de Logística Cajamar sem adequada avaliação de risco e retorno, pautando-se apenas na avaliação do empreendimento que foi realizada pela empresa CB Richard Ellis, de janeiro de 2012, a qual concluiu que o valor de mercado do empreendimento pronto seria de R$ 210.000.000,00 e que o valor de locação mensal de mercado do imóvel naquela data estaria entre R$ 1.778.000,00 e 1.927.000,00; e tendo em vista que não havia ainda garantia que os Correios fariam a locação do citado imóvel/empreendimento, infringindo a política de investimentos para 2012 a 2016 do plano de benefício definido do Postalis e os art. 4º, inciso I e art. 12 da Resolução CMN 3.792/2009.
2.5.	Além disso, o Tribunal, por meio do item 9.5 e respectivos subitens ainda do Acórdão 630/2017-TCU-Plenário, proferiu as seguintes determinações à ECT relacionadas aos investimentos no FIP Bionergia e FIP Multiner por iniciativa do Postalis:
9.5.1. à vista do disposto no art. 25 da Lei Complementar 108/2001, informe ao TCU qualquer alteração relevante dos investimentos no FIP Bioenergia e FIP Multiner por iniciativa do Postalis, notadamente nos casos de novos aportes, resgate de cotas e eventual provisionamento contábil de valores desses fundos;
9.5.2. na qualidade de patrocinadora do Postalis e em face do disposto no art. 25 da LC 108/2001, no prazo de 90 dias, elabore e passe a adotar plano de ação em que sejam previstas ações concretas que visem a melhorar tanto as fiscalizações realizadas no Postalis, quanto o acompanhamento da gestão dos investimentos, na medida em que vários administradores do Postalis são indicados pela patrocinadora, com a especificação, entre outros, de responsáveis pela implementação dessas medidas, prazos e recursos necessários para tanto, informando a esta Corte acerca da medida adotada;
2.6.	Após as audiências das partes e análise das razões de justificativa apresentadas, bem como com o encaminhamento das informações pelos Correios para cumprimento do item 9.5.2 do referido julgado, o Tribunal, por meio Acórdão 2860/2018-TCU-Plenário (peça 578) , acatou parte dos argumentos dos responsáveis, mas rejeitou a defesa de  Alexej Predtechensky, Adilson Florêncio da Costa, Ricardo Oliveira Azevedo, José Carlos Rodrigues Souza e Mônica Christina Caldeira Nunes, aplicando-lhes multa, na forma transcrita na introdução acima.
2.7.	Com vistas a sanear omissões e contradições no julgado, Alexej Predtechensky, Adilson Florêncio da Costa, Ricardo Oliveira Azevedo, José Carlos Rodrigues Souza e Mônica Christina Caldeira Nunes opuseram embargos de declaração (peça 624) , os quais foram rejeitados pelo Tribunal, por meio do Acórdão 983/2019-TCU-Plenário (peça 634) , relatado pelo Ministro Augusto Sherman, na forma abaixo:
9.1. conhecer dos presentes embargos de declaração por atenderem aos requisitos de admissão dispostos nos arts. 32, inciso II, e 34 da Lei 8.443/1992 para, no mérito, rejeitá-los; e
9.2. notificar os embargantes da presente decisão.
2.8.	Ainda irresignados, os responsáveis interpuseram o presente pedido de reexame (peças 651-656) , requerendo a juntada de documentos, conforme se explicitará em tópico específico nesta instrução, bem como o julgamento pela procedência do pedido para anular a condenação a eles imposta (peça 651, p. 53) .
ADMISSIBILIDADE
3.	Reitera-se o exame preliminar de admissibilidade (peças 668-669) , ratificado pela Exma. Sra. Ministra Relatora, na peça 672, que concluiu pelo conhecimento do recurso, suspendendo-se os dos efeitos dos itens 9.4 a 9.9 do Acórdão 2.860/2018, mantido pelo Acórdão 983/2019-TCU-Plenário e sob a relatoria do Ministro Augusto Sherman, nos termos do artigo 48 da Lei 8.443/1992 c/c artigos 285 e 286, parágrafo único, do Regimento Interno/TCU.
MÉRITO
4.	Delimitação
4.1.	Constituem objetos do recurso as seguintes questões: 
a) 	Se reportagem publicada no Jornal Valor Econômico juntada aos autos, o julgamento da Ação Civil Pública 5001172-70.2018.4.03.6100 ou elementos de prova juntados em outros processos judiciais e administrativos, têm o condão de modificar a deliberação recorrida (peça 651, p. 2-5; 8-11) ;
b) 	Se houve afronta ao contraditório e à ampla defesa dos responsáveis, bem como aos princípios da razoabilidade, proporcionalidade e devido processo legal, quando da prolação do relatório de auditoria que fundamentou o acórdão recorrido (peça 651, p. 5-7) ;
c) 	Se é possível responsabilizar Ricardo Oliveira Azevedo, José Carlos Rodrigues de Sousa e Mônica Christina Caldeira Nunes, como membros do Comitê de Investimentos, em relação às irregularidades descritas nos autos; e se os fatos irregulares são procedentes (peça 651, p. 11-53) . 
5.	Reportagem publicada no Jornal Valor Econômico juntada aos autos, julgamento da Ação Civil Pública 5001172-70.2018.4.03.6100, elementos de prova juntados em outros processos judiciais e administrativos, e capacidade de alterar a deliberação recorrida (peça 651, p. 2-5; 8-11) 
5.1.	Os recorrentes afirmam que os fatos descritos em recente reportagem publicada no Jornal Valor Econômico juntada aos autos, bem como o julgamento da Ação Civil Pública 5001172-70.2018.4.03.6100 ou elementos de prova juntados em outros processos judiciais e administrativos, têm o condão de modificar a deliberação recorrida, tendo em vista os seguintes argumentos: 
a) 	Há fatos novos e supervenientes que podem modificar o julgado recorrido (peça 651, p. 2) ;
b) 	Consta notícia no Jornal Valor Econômico que, em 29/3/2019, destacou a existência de tratativa de acordo entre o Ministério Público Federal (MPF) e o Banco BNY Mellon (Processo 5001172-70.2018.4.03.6100) , cujo objeto seria o ressarcimento ao Fundo de Pensão Postalis (peça 651, p. 2-4) ;
c) 	Não se sustenta a fundamentação trazida no acórdão recorrido acerca do pedido de suspensão do feito, sob o fundamento de os recorrentes poderem apresentar novos elementos de defesa, a exemplo da Ação Civil Pública n. 5001172-70.2018.4.03.6100 em trâmite na 26ª Vara Federal do Estado de São Paulo, em desfavor do BNY Mellon Serviços. Nesse processo, discute-se a responsabilização de eventual prejuízo causado pela referida instituição nos investimentos em debate nos autos, com pedido de reparação, portanto, mesmo objeto dos autos em análise. Esta Corte indeferiu o pedido, com base no princípio da independência das instâncias judicial e administrativa (peças 651, p. 3-5 e 8) ;
d) 	Os recorrentes não buscam a vinculação do julgamento à decisão proferida em Juízo Cível, mas sim a instrução do feito com o novo acervo probatório, indisponível aos recorrentes e relacionado ao mérito do presente processo, não havendo violação à independência das instâncias, mas sim garantia do contraditório e da ampla defesa. O MPF alega que a responsabilidade é exclusiva do BNY para indenizar o Postalis pelo prejuízo causado com os investimentos em questão, não estando os recorrentes inseridos na ação (peça 651, p. 8) ;
e) 	O BNY Mellon Serviços pode vir a ser condenado a ressarcir o Postalis pelos prejuízos havidos nos investimentos postos em julgamento, sendo que a independência das instâncias judicial e administrativa não é suficiente para afastar a possibilidade de decisões contraditórias, o que implicaria no ressarcimento em dobro do fundo de pensão (peça 651, p. 9) ;
f) 	O Tribunal também não se pronunciou acerca da dificuldade de acesso a documentos por parte dos responsáveis, em relação à documentação que serviu de base às conclusões do relatório de fiscalização e do julgado combatido. Há diversos outros documentos que necessitam ser juntados aos autos, podendo-se conduzir o Tribunal a entendimento diverso do colocado na deliberação guerreada. Deve o Postalis, também, manifestar-se sobre a medidas tomadas para a recuperação dos investimentos, sendo que o Fundo de Pensão não executa os recorrentes, mas apenas as empresas investidas, podendo haver ressarcimento em dobro (peça 651, p. 9-10) ; e
g) 	Além disso, a Previc condenou os recorrentes nos processos administrativos, gerando, aqui, condenação com aplicação de multa em duplicidade, devendo o Fundo de Pensão trazer aos autos os valores dessas penalidades (peça 121, p. 9) .
5.2.	Diante disso, requerem os recorrentes o acolhimento do pedido para anular o acórdão recorrido, determinando-se a suspensão do feito e a realização de diligências, tendo por base os requerimentos transcritos abaixo, com posterior concessão de vistas às partes e julgamento pela procedência dos recursos, para reformar a deliberação combatida e anular as condenações impostas (peça 651, p. 10-11) :
¿ 	Seja oficiada a 26ª Vara Federal Cível de São Paulo-SP e o Ministério Público Federal de São Paulo-SP para requerer cópia da integra do processo da Ação Civil Pública em desfavor do BNY MELLON SERVIÇOS  (Processo nº 5001172-70.2018.4.03.6100, para verificar se há responsabilização de eventual prejuízo causado pela instituição financeira nos investimentos em análise; 
¿ 	Seja oficiado o BNY MELLON, POSTALIS e Ministério Público Federal de São Paulo e do Distrito Federal para informar se existe alguma tratativa de acordo judicial ou extrajudicial em andamento, em razão da matéria publicada no valor econômico; 
¿ 	Seja oficiado o Postalis para apresentar as Atas do Conselho Deliberativo e do Conselho Fiscal de 2009 a 2013 para demonstrar se havia registro ou não de irregularidades na aquisição ou monitoramento dos investimentos em questão; 
¿ 	Seja oficiado o Postalis para informar se tem alguma medida judicial em desfavor dos investidos (Fundos) para fins de cobrar o valor inadimplente, juntando cópia da Ação Judicial e o andamento do caso, bem como informar se houve algum pagamento; (Grifos no original) 
Análise
5.3.	Os argumentos dos recorrentes não merecem prosperar. Não cabe ao TCU determinar, a pedido do responsável, a realização de diligência, perícia ou inspeção para a obtenção de provas, uma vez que constitui obrigação da parte apresentar os elementos que entender necessários para a sua defesa (Acórdão 3343/2019-TCU-Primeira Câmara, relatado pelo Ministro Augusto Sherman) .
5.4.	O indeferimento dos pedidos formulados pelas partes se mostrou adequado à jurisprudência desta Casa, sobretudo, ao observar que os responsáveis tiveram tempo hábil suficiente para colacionar aos autos todos elementos de prova que entendessem pertinentes. 
5.5.	De igual sorte, em relação aos pedidos de informações relacionadas a processos judiciais e administrativos em trâmite em outras esferas, cumpre reiterar a deliberação recorrida, tendo em vista a independência das instâncias administrativa, civil e penal, para efeito de apuração de condutas antijurídicas perpetradas por agentes públicos.
5.6.	À luz do princípio da independência das instâncias, o Tribunal de Contas da União (TCU) exerce sua competência constitucional (artigo 71, inciso II) e legal (artigo 1º, inciso I, da Lei 8.443/1992) , para julgar as contas daqueles que derem causa a perda, extravio ou qualquer outra irregularidade de que resulte dano ao erário.
5.7.	Não existe, portanto, litispendência entre processo desta Corte de Contas e outro versando sobre matéria idêntica no âmbito do Poder Judiciário (Acórdão 1487/2017-TCU-Primeira Câmara, relator Ministro Walton Alencar Rodrigues; 3.535/2015-Segunda Câmara, relator Ministro Augusto Nardes; e 680/2015-Plenário, relator Ministro-Substituto André de Carvalho) .
5.8.	A exceção ao princípio da independência das instâncias é a sentença proferida em juízo penal, que decide pela inexistência do fato ou pela negativa de autoria, o que não se verifica no presente caso.
5.9.	Sobre esse tema, o Supremo Tribunal Federal tem apoiado a tese da independência entre as instâncias administrativa e penal (Mandados de Segurança 26.969-DF e 25.880-DF) , no que é acompanhado pelo Superior Tribunal de Justiça (MS 7080-DF, MS 7138-DF e 7042-DF) , corroborando, por extensão, o entendimento esposado por esta Corte de Contas.
5.10.	Da mesma forma, é entendimento pacífico desta Casa que a tramitação de ações em outras esferas não configura dupla apenação (bis in idem) . Nesse sentido são os Acórdão 2181/2017-TCU-Primeira Câmara, relator Ministro Bruno Dantas; 2.860/2017-Segunda Câmara, relator Ministro Vital do Rêgo; e 304/2017-Plenário, relator Ministro Bruno Dantas.
5.11.	Por fim, as alegadas sanções aplicadas aos recorrentes pela Previc, apesar de não comprovadas documentalmente pelas partes, no que tange à decisão final dos processos, não interferem nas penalidades imputadas aos ex-gestores nos presentes autos, haja vista a independências das instâncias e as competências constitucionais e legais próprias atribuídas aos diversos órgãos. Nesse sentido, cite-se trecho do voto condutor do Acórdão 1108/2012-TCU-Segunda Câmara, relatado pelo Ministro Augusto Nardes, acerca do tema:
11. Ademais, conquanto a multa aplicada pelo Tribunal não configure bis in idem, como alegado pelos recorrentes, dada a independência das instâncias e as competências constitucionais próprias desta Corte e da justiça eleitoral, também considero que a sanção aplicada ao partido pelo Tribunal Superior Eleitoral carreia o efeito pedagógico que esta Corte poderia buscar por meio da multa aplicada.
5.12.	Assim, não constitui bis in idem a aplicação de multa pelo TCU a responsável já apenado com a sanção pecuniária na Previc, dada a independência das instâncias e as competências constitucionais e legais próprias da Corte de Contas e daquela instituição.
6.	Afronta ao contraditório, ampla defesa, princípios da razoabilidade, proporcionalidade e devido processo legal e prolação do relatório de auditoria que fundamentou o acórdão recorrido (peça 651, p. 5-7) 
6.1.	Os recorrentes afirmam, em preliminar, ter havido afronta ao contraditório e à ampla defesa a que têm direito, bem como aos princípios da razoabilidade, proporcionalidade e devido processo legal, quando da prolação do relatório de auditoria que fundamentou o acórdão recorrido, tendo em vista os seguintes argumentos: 
a) 	O relatório de auditoria que originou o presente processo ocorreu à revelia dos defendentes, os quais não mais integram o quadro de dirigentes do Postalis (peça 651, p. 5) ;
b) 	Todas as informações colhidas na auditoria direcionaram as interpretações dos fatos de forma equivocada e negativa para os responsáveis, que não foram chamados a participar do processo desde o início, trazendo-lhes prejuízo. Os documentos e embasamentos foram repassados por terceiros na fiscalização, não servindo de respostas das partes, não havendo total imparcialidade. Faz-se clara a estratégia de atribuir toda a responsabilidade pelos prejuízos ao Instituto às gestões anteriores e sobre os ex-membros que não fazem parte dos quadros do Postalis, como comumente ocorre na gestão pública brasileira (peça 651, p. 5-6) ;
c) 	Não se pode presumir que os recorrentes teriam de levar consigo cópias de toda a documentação com a qual lidaram no decorrer da gestão deles no Postalis, tendo em vista a complexidade de cada um dos investimentos dos quais participaram. Não é possível aos defendentes análise adequada, com a juntada de documentos antigos para os quais eles não têm acesso, bem como elucidação dos pontos questionados, diante do exíguo prazo de defesa das partes, mesmo considerada a prorrogação deferida por esta Corte, diferentemente do que ocorreria se os recorrentes tivessem sido chamados a participar da auditoria. Exigir o contrário dos responsáveis configura ofensa ao devido processo legal e aos princípios da razoabilidade e da proporcionalidade, impossibilitando às partes o direito a um julgamento justo (peça 651, p. 6) ;
d) 	Questiona-se, também, o desequilíbrio entre o tempo levado pela auditoria e o tempo concedido para as alegações de defesa (peça 651, p. 6) ;
e) 	O posicionamento pela desnecessidade de instauração do contraditório antes da conversão do processo de fiscalização em TCE não deve configurar regra intransponível, pois, no caso, a auditoria, tendo por base complexa análise técnica, elaborada apenas por uma vertente, exige a participação dos acusados. Do mesmo modo, não se sustenta o argumento de que toda a documentação que deu amparo à fiscalização se encontra anexada ao processo, pois o trabalho técnico realizado e o julgamento subsequente não se embasaram em todos os documentos juntados, conjuntura não alcançada pelas partes (peça 651, p. 6-7) ;
f) 	O relatório de auditoria deve ser anulado, permitindo-se a participação dos recorrentes desde o início e antes da formação da TCE, caso as conclusões da equipe de auditoria se mantenham no mesmo sentido (peça 651, p. 7) .
Análise
6.2.	Os argumentos dos recorrentes não merecem prosperar. Ratifica-se o posicionamento colocado na deliberação recorrida, no sentido de que é desnecessária a instauração de contraditório antes da conversão de processo de fiscalização em tomada de contas especial (Acórdão 2625/2018-TCU-Plenário, relatado pela Ministra Ana Arraes) .
6.3.	Apenas em fase posterior do processo de auditoria ou com a conversão deste em tomada de contas especial, em razão das irregularidades e/ou débitos apurados, é que ocorre a fase do contraditório, com a realização de audiências e/ou citações para que os responsáveis apresentem suas razões de justificativa e alegações de defesa (Acórdão 161/2010-TCU-Segunda Câmara, relatado pelo Ministro Aroldo Cedraz) .
6.4.	A jurisprudência desta Casa está em consonância com o posicionamento majoritário do Supremo Tribunal Federal, como restou demonstrado em precedente transcrito no relatório do Acórdão 2883/2018-TCU-Plenário, relatado pelo Ministro Augusto Sherman, relativo ao Mandado de Segurança 31.344/DF - da Primeira turma, assim ementado:
CONTRADITÓRIO - PRINCÍPIO CONSTITUCIONAL - ADEQUAÇÃO. A exigibilidade do contraditório pressupõe o envolvimento, no processo administrativo, de acusado ou de litígio. Descabe observá-lo em julgamento implementado pelo Tribunal de Contas da União ante auditoria realizada em órgão público.
6.5.	Destaque-se que é a TCE o instrumento jurídico hábil para apurar as responsabilidades pelos fatos irregulares e quantificar eventual dano ao erário, sendo esse o momento processual adequado a ouvir as partes, apresentando-lhes a integralidade das conclusões até então consignadas nos autos. Sobre esse ponto, não houve qualquer irregularidade, haja vista que os recorrentes foram devidamente ouvidos nos presentes autos (peças 268-271, 273 e 513-519) .
6.6.	Por fim, as partes foram ouvidas ainda no exercício de 2017 (peças 268-271, 273 e 513-519) , não se demonstrando verossimilhante a alegação de ausência de tempo hábil para colher documentos e contestar as conclusões do relatório de auditoria, após quase três anos de terem ciência das irregularidades a eles imputadas.
6.7.	Assim, como se discutirá de forma aprofundada no tópico subsequente, a ação ou omissão culposa grave ou mesmo dolosa das partes na análise dos investimentos discutidos nos autos é que ensejou a responsabilização dos recorrentes, não havendo que se falar em afronta ao devido processo legal.
7.	Responsabilidade dos membros do Comitê de Investimentos, irregularidades descritas nos autos e procedência (peça 651, p. 11-53) 
7.1.	Os recorrentes afirmam não ser possível responsabilizar Ricardo Oliveira Azevedo, José Carlos Rodrigues de Sousa e Mônica Christina Caldeira Nunes, como membros do Comitê de Investimentos, em relação às irregularidades descritas nos autos; além de não serem procedentes os fatos irregulares descritos nos autos, impondo-se a modificação do julgado recorrido, tendo em vista os seguintes argumentos: 
a) 	Não é suficiente afirmar que os ex-membros do Comitê de Investimentos agiram de forma temerária ao aprovarem os investimentos em debate, sendo necessário indicar, especificamente, qual a ação ou omissão está sendo atribuída à cada um deles e qual a medida da culpabilidade dos agentes, sob pena de nulidade (peça 651, p. 11-12) ;
b) 	O Comitê de Investimentos não aprova qualquer investimento, tratando-se de órgão meramente de assessoramento ao Diretor Financeiro, conforme o artigo 60 do Estatuto do Postalis, em distinção à Diretoria-Executiva, órgão essencial na estrutura dos Fundos de Pensão (art. 35, LC nº 109/2001, e art. 19, LC nº 108/2001) , que decide sobre o investimento. Mesmo que caiba ao Comitê análise de aspectos econômicos da operação, realizando alertas, cabe ao Diretor-Executivo aprovar o ato, bem como à auditoria interna, auditoria independente, ao conselho fiscal e à área jurídica do Postalis verificar a aderência da proposta às exigências legais (peça 651, p. 12-14) ;
c) 	Cite-se o julgamento do Processo 44190.00023/2013/223 pela Câmara de Recursos da Previdência Complementar (CRPC) (45 Reunião Ordinária - 22 de outubro de 2014) , com voto proferido pelo Conselheiro Newton Carneiro da Cunha, que decidiu pela exclusão da responsabilidade do Comitê de Investimentos. Impõe-se, portanto, o afastamento da responsabilidade imputada aos ex-membros desse órgão no Postalis, quais sejam: Ricardo Oliveira, José Carlos e Mônica Christina, por total ilegitimidade passiva (peça 651, p. 13-14) ;
d) 	O relatório de auditoria desconsiderou a conjuntura externa na época do investimento. Naquele período, a taxa básica de juros brasileira caiu de 12,42% a.a. para 7,11% a.a. em um período de um ano e meio, sendo que a rentabilidade dos Títulos Públicos Federais (TFP) mais negociados pelas EFPC atingiu rendimentos nominais aquém do necessário para o cumprimento das obrigações atuariais com os participantes. Dessa forma, para manter o retorno desejado, os fundos deveriam diversificar seus investimentos e procurar assumir maiores riscos (peça 651, p. 14-17) ;
e) 	Os agentes econômicos tinham a impressão, à época, de que a queda de juros era estrutural e irreversível. Os títulos públicos já não apresentavam rendimento suficiente, aquém das metas atuariais dos fundos. Era a opinião generalizada de que as Entidades Fechadas de Previdência Complementar (EFPC) deveriam promover mudanças no perfil das carteiras de investimentos, diante da nova realidade. O tema ganhou máxima notoriedade, sendo o cerne do debate do congresso da Abrapp de 2012 (peça 651, p. 15-18) ;
f) 	O Conselho Nacional de Previdência Complementar, após análises, ajustou a regulamentação relativa à taxa atuarial máxima que poderia ser adotada pelos planos de benefícios de EFPC, atualizando-a de 6% até o exercício de 2012, com decréscimo de 0,25% a cada ano, atingindo-se o percentual de 4,5%, a partir de 2018 (peça 651, p. 16) ;
g) 	Até 2012, os planos de benefícios tinham, em geral, meta atuarial estipulada em IPCA +6% a.a. Caso se utilizassem de investimentos em ativos de baixo risco, ocorreriam déficits crescentes. Esse mecanismo de dupla pressão, com queda do ativo e aceleração do passivo, afetou a gestão dos Fundos de Pensão, os quais precisavam buscar níveis de rentabilidade nominal superior a 12% (peça 651, p. 17) ;
h) 	A auditoria também não analisou a conjuntura interna do Postalis. Havia, na época do investimento, promoção de mudanças na estrutura interna do Postalis, de modo a se adaptar à conjuntura externa da economia. Assim, buscou-se alterar o foco total em títulos públicos federais e pequena atuação na Bolsa de Valores, para decisões voltadas para Operações Estruturadas e de Crédito Privado (peça 651, p. 18 e 20) ;
i) 	O Postalis passou por uma curva de aprendizado, tentando se adequar às novas demandas. A Previc não emitiu qualquer orientação específica ou regulação para definir um modelo de análise de crédito de títulos privados, avaliação de operações estruturadas ou processo decisório, restando ao próprio Postalis definir tais modelos (peça 651, p. 18) ;
j) 	O Postalis realizou múltiplas análises antes da tomada de decisão, atendendo plenamente a Legislação aplicável. Cite-se a Lei Complementar n. 109/2001, que dispensa responsabilidade nos casos em que não há regulamentação adequada. A ausência de legislação que indique um procedimento específico para decisão de investimentos e níveis de segurança a serem adotados. Assim, por inexistir definição objetiva de quais seriam os requisitos e objetos de análise que seriam exigidos, para que se pudesse estabelecer um parâmetro de comparabilidade entre estes e aqueles de fato executados, não se poderia responsabilizar os dirigentes do fundo (peça 651, p. 19) ;
k) 	O gestor de EFPC possui obrigação de meio e não de resultado, ou seja, há a necessidade de um cuidadoso processo de investimento, mas não haveria como se exigir determinado resultado, dado o risco inerente aos negócios. Destaque-se a adoção de mecanismos eficientes de monitoramento do investimento, fato que por si só não evitaria prejuízo em qualquer circunstância (peça 651, p. 20-22) ;
l) 	Os gestores agiram estritamente em atenção à legislação vigente (Resolução CMN 3.792/2009 e Resolução CGPC 13/2004) . A Previc realizou ação fiscal em 2010 e 2012, analisando o investimento em comento, não sendo apontada nenhuma irregularidade, não se identificando determinações da entidade, relativas ao processo de investimento, que não tenham sido acatadas pelo Postalis (peça 651, p. 20-22) ;
m) 	As decisões foram baseadas em documentos técnicos, em cumprimento às regras do processo de investimento e à Política de Investimento do Postalis. Destaca-se, ainda, a análise realizada por Agência de Rating, utilizada para embasar a decisão de investimento, procedimento adotado por quase todos os Fundos de Pensão (peça 651, p. 22-23) ;
n) 	Apesar do que exige o artigo 30, caput, da Resolução 3.792/2009, quanto à análise dos riscos de cada investimento, não existe modelo padrão para as decisões de investimento do Instituto Postalis, as quais devem ser adaptadas à complexidade de cada operação, sem obrigatoriedade de avaliação do risco sistêmico em todos os casos (peça 651, p. 22) ;
o) 	O principal risco analisado para os investimentos debatidos nos autos foi o de crédito das emissoras, sendo que a Política de Investimentos do Postalis determinava que se considerasse a análise procedida por Agência de Rating, ponto nunca questionado pela Previc, dentre outros aspectos como histórico do emissor, conforme transcrito na peça recursal. O Instituto há muito terceiriza para instituições especializadas a análise do risco de crédito, o que ocorreu na espécie. A análise realizada pela Diretoria Financeira, que avaliou as operações, demonstra o enfrentamento adequado dos casos (peça 651, p. 23-24) ; 
p) 	Os investimentos realizados sob a gestão interna (carteira própria) , hipótese tratada nos presentes autos, eram antecedidos pela realização de estudos e análise de risco, com a verificação de diversos aspectos constantes da Política de Investimentos de 2011, a exemplo do rating do emissor ou da emissão, nível de risco de crédito, dentre outros transcritos no recurso (peça 651, p. 23) ;
q) 	Em relação ao risco de crédito, a análise poderia embasar-se em estudo do próprio Postalis ou de prestadores terceirizados, cabendo, ainda, a utilização de relatórios de rating produzidos por agência classificadora de risco de crédito no país, não havendo modelo previamente aprovado pela Previc e considerando a imposição da Resolução CMN 3.792/2009 (peça 651, p. 23-24) ;
r) 	Conforme demonstra o fluxograma de aprovação de investimentos no Postalis, a transação em análise obedeceu aos trâmites internos, sem qualquer irregularidade ou fraude. A mitigação e controle dos riscos está na própria estrutura da operação (peça 651, p. 24) ;
s) 	Quanto ao monitoramento, a figura do Interveniente Fiducário demonstra o cuidado na estruturação da operação, conforme consta no Relatório da Diretoria Financeira e no Relatório de Rating. A não participação dos defendentes na auditoria realizada gerou prejuízos evidentes, resultando em entendimentos equivocados (peça 651, p. 25) ;
t) 	O processo de monitoramento do Postalis já era suficientemente estruturado em relação à análise de riscos, dentro da estrutura e porte da entidade, antecipando as orientações atuais do Guia de Melhores Práticas da Previc, bem como com base nos artigos 9º e 30 da Resolução CMN 3.792/2009 e o artigo 12 da Resolução CGPC 13/2004, não havendo como imputar penalidades aos responsáveis. No caso, as garantias sempre foram verificadas pelos recorrentes em toda a operação, sobre as quais a análise da Diretoria Financeira faz menção expressa (peça 651, p. 25-27) ;
u) 	O fato de não constar especificamente na ata do Comitê de Investimento debate sobre os riscos não pode gerar imputação de penalidade, pois o órgão utiliza como parâmetro o Relatório de Rating, análise da Diretoria Financeira e o Parecer Jurídico, além de outros (peça 651, p. 25-26) ;
v) 	Não apenas o comitê, mas também a Diretoria Executiva e o Conselho Deliberativo da Entidade se utilizam desses documentos, os quais avaliam os riscos e garantias, cabendo lembrar que a Previc não tinha modelo específico para essa avaliação (peça 651, p. 25-26) ;
w) 	Não existe investimento sem risco, mesmo os títulos públicos. Deve-se considerar todo o conjunto de medidas preventivas adotadas no momento da aplicação dos recursos garantidores, não podendo as partes serem penalizadas por fatores conjunturais e alheios às ações delas, exigindo-se aplicações mais rentáveis e arriscadas, Não cabem, portanto, construções lacunosas, que ultrapassam várias gestões, sem que se possa aferir a real responsabilidade pelos eventuais prejuízos (peça 651, p. 26-28) ;
x) 	No caso do Postalis, o administrador fiduciário, Banco BNY Mellon, também era um terceiro que analisava os investimentos, pois a aquisição de determinado investimento era liberada pelo referido Banco, tanto é assim que a ação civil pública contra o citado Banco (Processo n. 50001172-70.2018.4.03.6100, em trâmite na 26ª Vara Federal Cível/SP) , não faz menção aos ora recorrentes, (peças 651, p. 28-29) ;
y) 	Diante da mencionada ação civil pública, em que os recorrentes não são citados em nenhum momento, mostra-se inusitada a responsabilização dos requeridos, tendo em vista a unidade conceitual do Direito e os princípios da indivisibilidade e da unidade do Ministério Público (peças 651, p. 29) ;
z) 	Não se pode falar que os recorrentes deixaram de avaliar os riscos decorrentes do investimento ou que a análise deles se baseou em pareceres superficiais, desprovidos de confiabilidade técnica. Ao contrário. A atuação desses gestores foi a esperada para o administrador zeloso, afastando-se o erro grosseiro (peça 651, p. 29) ; 
aa) 	Para fins de acompanhamento do investimento, em cumprimento ao disposto no artigo 13 da Resolução CMN 3.792/2009, foi esclarecido pela própria Previc que não existia um modelo padrão de monitoramento autorizado pelo órgão fiscalizador, cabendo a cada entidade fechada de previdência complementar (EFPC) , entre elas o Postalis, desenvolver o seu modelo próprio (peça 651, p. 29-32) ;
ab) 	O Postalis também teria cumprido o seu papel de monitoramento por meio da entrega à Previc da Divergência não Planejada (DNP) , diferença entre a rentabilidade verificada e a taxa mínima atuarial estipulada para o plano de benefícios, conforme previsto no parágrafo único do artigo 13 da Resolução CMN 3.792/2009, bem como nos artigos 10 da Instrução n. 14/2007 da Previc; e 58 da Resolução CMN 3.121/2003, reproduzidos no recurso (peça 651, p. 30-32) ;
ac) 	Como forma de melhorar a gestão de monitoramento dos riscos, o Postalis contratou, em 2009, a empresa Risk Office, para acompanhamento e monitoramento de riscos de mercado e da política de investimentos do Postalis, bem como avaliação dos Fundos de Investimentos em Direitos Creditórios (FIDC) , conforme se nota em trecho do contrato firmado com a entidade (peça 651, p. 32-36) ;
ad) 	Em 25/3/2013, o Assessor de Compliance do Postalis apresentou ao Conselho Deliberativo o Sistema ICTNet, gerido pela Consultoria RiskOffice, mais uma ferramenta de gerenciamento de risco no Postalis (peça 651, p. 36) ;
ae) 	O Postalis também contratou, em dezembro de 2010, o BNY Mellon, um dos maiores bancos do mundo na parte de administração fiduciária, para realizar serviços de administração e controladoria fiduciária de carteira de títulos e valores mobiliários do Instituto (peça 651, p. 37-38) ;
af) 	Em 2012, o Postalis contratou a empresa Drive Consultoria e Informática Ltda., a fim de fornecer software destinado ao gerenciamento da carteira de investimentos do Instituto (peça 651, p. 38) ;
ag) 	O próprio Conselho Fiscal do Postalis teria reconhecido, em sua 36ª Reunião Extraordinária, que a estrutura de monitoramento estava adequada e de acordo com as disposições legais (peça 651, p. 38-41) ;
ah) 	A empresa Risk Office também prestava esclarecimentos ao Conselho Deliberativo do Postalis sempre que convocada, como evidenciam as Atas da 12ª Reunião Ordinária do Conselho Deliberativo, em 2012; e da 4ª Reunião Ordinária de 2013 (peça 651, p. 41-42) ;
ai) 	A Diretoria Financeira apresentava relatório mensal de acompanhamento dos investimentos ao Conselho Deliberativo, além do que todas as atas do Conselho Deliberativo, Conselho Fiscal e Diretoria Executiva eram enviadas para conhecimento da patrocinadora dos planos de benefícios, a Empresa Brasileira de Correios e Telégrafos (ECT) , que também auditava o Postalis anualmente, sem nunca ter apontado qualquer irregularidade nesses investimentos (peça 651, p. 42-43) ;
aj) 	No caso FIP Multiner, diversos documentos foram considerados pelo Postalis para que os membros do Comitê de investimentos recomendassem a operação, além de estarem presentes diversos agentes, tais como: Planner, administradora do FIP; Vitória Asset Management (Gestora do FIP) , Custodiante Deutsche Bank e Auditoria KPMG, conforme consta do Prospecto de Distribuição, no qual se informa que a oferta do FIP foi devidamente registrada na Comissão de Valores Mobiliários (CVM) , o que demonstra a regularidade do Fundo (peças 651, p. 43-44; e 652) ;
ak) 	Além disso, o Postalis analisou o Relatório Final da 'Avaliação das Oportunidades de Investimentos em Empreendimentos de Geração de Energia Elétrica' (peças 651, p. 44; e 653) ;
al)	Por se tratar de FIP, o Postalis analisou o relatório de consultoria das empresa LD Consultoria, que concluiu estar o plano de negócios da Multiner inserido de forma muito consistente no atual cenário do setor elétrico brasileiro, sendo que a estratégia dessa entidade de atuar com carteira diversificada de empreendimentos, tendo em vista a expertise da direção dela, possibilite crescimento sustentável para a companhia. Diante disso e tendo em vista o conservadorismo na utilização de elevadas taxas de desconto para os empreendimentos que não possuíam PPA e o cenário no qual todos os projetos tivessem sucesso na negociação do fornecimento de energia, com possibilidade de percentual de 12,72% para desconto dos fluxos de caixa, havia potencial de valorização no negócio. Logo, recomendava-se o investimento nas cotas do FIP Multiner (peças 651, p. 44-45; e 654) ;
am) 	Há, ainda, relatório que traz Visão Geral da Companhia Multiner S.A., com informações sobre o setor energético (peças 651, p. 45; e 655) ;
an) 	Por fim, parecer jurídico concluiu não haver qualquer óbice à aquisição pelas EFPC de quotas do FIP Multiner, no que concerne à norma prudencial de investimentos, consubstanciada na Resolução CMN 3.456/2007, além de a experiência dos advogados subscritores demonstrar crescente interesse por essas operações (peças 651, p. 46; e 656) ;
ao) 	Em relação às debêntures Canabrava, basta analisar o relatório emitido pelo analista do Postalis, sendo o principal risco verificado o de crédito relacionado às emissoras. Esse documento traz análise da Diretoria Financeira, que se debruçou sobre a estruturação da aquisição dos ativos, evidenciando todo o enfrentamento dos riscos, ao contrário do que afirma a equipe de fiscalização, acerca da suposta avaliação indireta. A manifestação conclui existirem garantias estabelecidas, baixo risco conjuntural, nota 'A+' da agência classificadora de risco para a operação, dentre outras conclusões transcritas no pedido ora em análise (peça 651, p. 46-47) ;
ap) 	Para a operação, foram apresentados e analisados todos os documentos, incluindo-se o relatório de rating, por empresa classificadora e renomada no mercado. A mitigação e controle dos riscos está na própria estrutura da operação. Isso poderia ser comprovado, caso os atuais gestores do Postalis encaminhassem outros documentos nesse sentido, já que os recorrentes não mais têm acesso ao Instituto (peça 651, p. 47) ;
aq) 	A fiscalização disserta sobre os riscos apontados no Relatório de Rating. Mas, no mesmo relatório consta, também, as justificativas para os fundamentos da nota da agência, transcritas no recurso, ponto sequer analisado pelo acórdão recorrido, mas verificada e considerada pelos recorrentes (peça 651, p. 47-49) ;
ar) 	Na questão do monitoramento, a figura do Interveniente Fiduciário demonstra o cuidado na estruturação da operação, conforme consta nos Relatórios da Diretoria Financeira e de Rating, o que estaria comprovado no documento de emissão de debêntures (peça 651, p. 49) ;
as) 	Não houve irregularidades na aquisição do FIP Canabrava e nas debêntures Canabrava - Usina Sobral, pois, em todos os casos, o Postalis analisava toda a documentação sobre o investimento (peça 651, p. 49) ;
at) 	No caso das debêntures Usina Sobral, a operação alegada foi realizada pela carteira terceirizada, administrada e gerida pelo BNY Mellon, conforme contrato de prestação de serviços anexo ao processo; e não pela carteira interna do Postalis. Logo, os documentos foram produzidos pelo BNY Mellon, que se responsabilizava por qualquer prejuízo na aquisição de investimento errôneo (peça 651, p. 49) ;
au) 	Segundo a Instrução CVM n. 409/2004, o administrador do fundo pode contratar terceiros para administrar a carteira de investimento, sempre por escrito e por conta e ordem do próprio fundo. Essa atividade, tratada no artigo 56, §2º, incisos I e II da referida norma, pode ser sintetizada como gestão profissional de títulos e valores mobiliários, nos termos do regulamento do fundo, tendo o gestor poderes para negociar, em nome do fundo, os títulos e valores mobiliários e exercer o direito de voto desses ativos (peça 651, p. 50) ;
av) 	A gestão dos fundos de investimentos, por força do artigo 21-A da Instrução CVM 306/1999, está sujeita a normas de conduta, segregação de atividades e vedações, cabendo destacar o que consta no artigo 14, incisos II e IV. Segundo esses dispositivos, o gestor deve ter o cuidado e probidade que utiliza em seus próprios negócios, atuando com lealdade na gestão, sob pena de responsabilização em caso de irregularidades. Isso não significa o esvaziamento da responsabilidade do administrador do fundo, que permanece obrigado a fiscalizar, conforme os artigos 65, XV; e 65-A da Instrução CVM 409/2004, como bem colocado pelo Ofício-Circular/CVM/SIN/Nº 10/2013, transcrito em parte no recurso, havendo, portanto, relação fiduciária entre esses agentes. O descumprimento desse vínculo de confiança pode ser verificado pela observância ou não das regras contidas nos normativos, na aquisição dos ativos e nas medidas adotadas para a solução da desconformidade (peça 651, p. 50-52) ;
aw) 	Eventuais desconformidades na aquisição dos títulos somente podem ser imputadas ao BNY Mellon, por se tratar de ato discricionário com quebra da relação de confiança, tendo em vista a obrigatoriedade de alocação no Fundo Brasil Carbono de títulos elegíveis para EFPCs, conforme descrito no regulamento do fundo, cabendo à CVM fiscalizar (peça 651, p. 52) ;
ax) 	Assim, havia controles adequados ao Postalis e aderentes aos planos e aos ativos em questão, nos termos da Resolução CMN 3.792/2009 e a Resolução CGPC 13/2004, sendo descabido falar em descumprimento dessas disposições ou análise com base em pareceres superficiais. Os agentes agiram na forma esperada para um administrador, não havendo que se falar em erro grosseiro (peça 651, p. 52-53) ;
ay) Mesmo que tivesse havido irregularidade, não sendo o caso, os recorrentes teriam incorrido em erro inevitável sobre a ilicitude do fato, não havendo reprovabilidade na conduta deles. Afasta-se, portanto, a culpabilidade das partes (peça 651, p. 53) .
Análise
7.2.	Os argumentos dos recorrentes não merecem prosperar. De acordo com o artigo 28 da Lei de Introdução às Normas do Direito Brasileiro (LINDB) , com redação dada pela Lei 13.655/2018, o agente público responderá pessoalmente por suas decisões ou opiniões técnicas em caso de dolo ou erro grosseiro, sendo, no último caso, o que poderia ser percebido por pessoa com diligência abaixo do normal, consideradas as circunstâncias do negócio.
7.3.	Nesse sentido, na forma como discutiu o Ministro Benjamin Zymler, na declaração de voto inserida no acórdão recorrido, o erro grosseiro decorre de grave inobservância de um dever de cuidado, praticado com culpa grave, punível por esta Corte, com base na LINDB e nas competências constitucionais e legais do Tribunal de Contas da União (TCU) .
7.4.	Lembra ainda o julgador que o dever de indenizar os prejuízos ao erário permanece sujeito à comprovação de dolo ou culpa, sem qualquer gradação, como é de praxe no âmbito da responsabilidade aquiliana, inclusive para fins de regresso à administração pública, nos termos do artigo 37, § 6º, da Constituição Federal.
7.5.	As circunstâncias apresentadas nos presentes autos, em relação aos investimentos efetuados no FIP Bioenergia e nas debêntures de empresas do Grupo Canabrava, demonstram que os responsáveis agiram com grave violação aos deveres mínimos de cuidado de gestores de bens e valores de natureza pública, como os recursos do Fundo de Pensão Postalis. A conjuntura se apresenta de tal sorte grave que deve ser discutida até mesmo como conduta dolosa. Para tanto, basta retomar as conclusões dos auditores, constantes do relatório de auditoria (peça 215, p. 85-123) , transcrito na deliberação recorrida, com referência a trechos das fiscalizações da Previc (peça 141) , dos Correios (peça 142) , da CVM (peça 143) e da Comissão Parlamentar de Inquérito dos Fundos de Pensão (CPI dos Fundos de Pensão) (peça 123) , os quais desconstroem os argumentos apresentados no recurso em análise.
7.6.	De acordo com o caput e o §1º do artigo 9º da Lei Complementar 109/2001, que dispõe sobre o Regime de Previdência Complementar, as EFPC, ao constituírem fundos, deverão observar as diretrizes estabelecidas pelo Conselho Monetário Nacional (CMN) .
7.7.	Nessa linha, nos termos do artigo 61, caput e §1º do anexo à Resolução CMN 3.456/2007, que trata das diretrizes de aplicação dos recursos garantidores dos planos de benefícios administrados pelas EFPC:
A entidade fechada de previdência complementar deve identificar, avaliar, controlar e monitorar os riscos sistêmico, de crédito, de mercado, de liquidez, operacional e legal e a segregação de funções do gestor e do agente custodiante, bem como observar o potencial conflito de interesses e a concentração operacional em contrapartes do mesmo conglomerado econômico financeiro, com o objetivo de manter equilibrados os aspectos prudenciais e a gestão de custos.
 (...) 
§ 2º As análises referidas neste artigo e os documentos que as fundamentaram deverão permanecer na entidade fechada de previdência complementar à disposição do conselho fiscal e da Secretaria de Previdência Complementar do Ministério da Previdência Social.
7.8.	Do mesmo modo, dispõem os artigos 9º e 30 da Resolução CMN 3.792/2009, que revogou a Resolução CMN 3.456/2007:
Art. 9º Na aplicação dos recursos, a EFPC deve identificar, avaliar, controlar e monitorar os riscos, incluídos os riscos de crédito, de mercado, de liquidez, operacional, legal e sistêmico, e a segregação das funções de gestão, administração e custódia. 
Art. 30. A aquisição de títulos e valores mobiliários classificados nos segmentos de renda fixa e de renda variável, bem como a prestação de garantias em investimentos de SPE, devem ser precedidas de análise de risco.
7.9.	Além disso, de acordo com o artigo 12 e respectivos parágrafos da Resolução CGPC 13/2004, do Conselho de Gestão da Previdência Complementar:
Art. 12. Todos os riscos que possam comprometer a realização dos objetivos da EFPC devem ser continuamente identificados, avaliados, controlados e monitorados. 
§ 1º Os riscos serão identificados por tipo de exposição e avaliados quanto à sua probabilidade de incidência e quanto ao seu impacto nos objetivos e metas traçados. 
§ 2º Os riscos identificados devem ser avaliados com observância dos princípios de conservadorismo e prudência, sendo recomendável que as prováveis perdas sejam provisionadas, antes de efetivamente configuradas.
7.10.	Assim, ao aplicar os recursos dos beneficiários, as Entidades Fechadas de Previdência Complementar devem avaliar, controlar e monitorar, cuidadosamente, os riscos de crédito, de mercado, de liquidez, operacional, legal e sistêmico envolvidos em toda e qualquer transação.
7.11.	Nessa linha, de acordo com a Política de Investimentos do Postalis relacionada ao Plano de Benefício Definido (PBD) , vigente para o exercício de 2009 (peça 171) , na qual estavam inseridos parte dos investimentos em Fundos de Investimento em Participação (FIP) discutidos nos autos, exigia análise prévia na alocação de recursos destinados às participações, prevendo o seguinte procedimento formal (peça 171, p. 28) :
¿ 	A elaboração de estudos por instituição financeira não relacionada com aquela que estiver oferecendo o ativo e por técnico ou analista do Instituto, se for para carteira própria, ou do próprio fundo, comprovando a viabilidade da proposta, para apreciação do Comitê de Investimentos do Instituto ou do fundo;
¿ 	A demonstração da compatibilidade entre as premissas de liquidez e da busca de retornos esperados e as necessidades atuariais, inclusive quanto ao custeio do plano e ao custo de oportunidade, no momento da realização do investimento;
¿ 	O Conselho de Administração da empresa deverá ser composto por pessoas com notórios conhecimentos em boas práticas em Governança Corporativa e preferencialmente experiência no setor, e por representantes dos acionistas ou cotistas, não podendo ter a predominância de proprietários ou empregados dos proprietários, ou de familiares daqueles que estejam no seu controle e/ou administração e, também, de EFPCs em que o administrador do Fundo possa ter influência e/ou capacidade de decidir o voto do Instituto.
7.12.	Para as participações que já integravam a carteira do Instituto na data de início de vigência da Política de Investimento, deveriam ser feitas reavaliações anuais, com pareceres do analista responsável, sob as orientações do Comitê de Investimentos do Postalis (peça 171, p. 28) .
7.13.	Do mesmo modo, a Política de Investimentos que se instaurou a partir de 2011 (peça 140) também dispunha sobre a avaliação prévia de riscos, que deveria contemplar características particulares do investimento, relacionadas ao impacto da aquisição na carteira do plano e do veículo, bem como considerar, conforme o item 6.3.1.1 do documento, no mínimo (peça 140, p. 11-12) :
¿ 	O rating do emissor ou da emissão, conforme o caso,
¿ 	O nível de risco de crédito, de acordo com as diretrizes desta política,
¿ 	O histórico do emissor,
¿ 	O volume/montante da emissão,
¿ 	O prazo do investimento,
¿ 	O instrumento utilizado (CCB, FIDC, CCI, etc) ,
¿ 	As vedações, limites e restrições estabelecidos por esta Política e pela legislação aplicável,
¿ 	O prêmio em relação aos títulos públicos com prazo ou duration semelhante
7.14.	A Política de Investimentos do Postalis a partir de 2011 também estabeleceu critérios de avaliação e seleção específicos para FIP, nos termos do item 11.2.1 do documento (peça 140, p. 17-18) , devendo-se avaliar:
¿ 	O setor ao qual o projeto e ligado, seus riscos e sua situação na economia atual;
¿ 	As expectativas de retorno do investimento realizado;
¿ 	O cronograma previsto para o desembolso dos recursos;
¿ 	Os prazos previstos de investimento e de desinvestimento, e seu possível impacto na liquidez do plano;
¿ 	A forma de contabilização dos projetos, e seu potencial impacto em cada plano de benefícios da Entidade,
¿ 	O histórico do gestor e de seus principais executivos, além do histórico das pessoas que ficarão responsáveis pela condução dos projetos em si
7.15.	De fato, os aportes em Fundos de Investimentos em Participações envolviam riscos de toda natureza, como se nota, por exemplo, no regulamento do FIP Multiner, objeto de enfrentamento no julgado recorrido, que descreve detalhadamente os riscos operacional da companhia alvo, legal, de mercado, de liquidez, de concentração, garantia de rentabilidade, dentre outros (peça 148, p. 13-15) .
7.16.	Dessa forma, os responsáveis pela análise de riscos no Postalis deveriam considerar não apenas os patamares já previstos nas normas de regência, como, também, aspectos internos, cabendo notar que a legislação aplicável não afasta do próprio Instituto a responsabilidade por se debruçar sobre a avaliação de risco. Mesmo sem a definição de procedimentos padronizados de análise, os critérios para controle e monitoramento dos investimentos estavam presentes e deveriam ser observados na análise de investimentos propostos ao Postalis em qualquer conjuntura, inclusive, de juros baixos.
7.17.	No Instituto Postalis, conforme constatou a unidade técnica, essas competências são compartilhadas pela Diretoria-Executiva e pelos Diretores Presidente e Financeiro, bem como pelo Comitê de Investimentos, nos termos do Estatuto da entidade.
7.18.	Nessa linha, compete aos Diretores, dentre eles o Presidente e o Financeiro, as funções de direção, orientação, supervisão, controle e fiscalização das atividades técnicas, econômico-financeiras e administrativas a seu cargo, nos termos do artigo 48 do Estatuto do Postalis (peça 130, p. 19) .
7.19.	Além disso, conforme o artigo 49 do referido diploma, a Diretoria-Executiva designará Administrador Estatutário Tecnicamente Qualificado (AETQ) , que será responsável pelas aplicações dos recursos da entidade, sendo solidariamente responsável com os membros da Diretoria-Executiva pelos danos e prejuízos causados à Instituição para os quais tenham concorrido. No caso, o Diretor Presidente Alexej Predtechensky acumulava a função de AETQ, no período considerado na fiscalização desta Corte.
7.20.	Do mesmo modo, ao contrário do que afirmam os recorrentes, cabia ao Comitê de Investimentos, órgão coordenado pelo Diretor Financeiro e composto por três técnicos especializados no assunto, propor e acompanhar a estratégia operacional para gestão dos investimentos da instituição e as próprias aplicações, de acordo com os artigos 56, 57 e 60 do Estatuto do Postalis (peça 130, p. 22) . Ou seja, eles indicavam as operações a serem realizadas ou desfeitas, no âmbito do Postalis.
7.21.	Com isso, ainda que a administração das carteiras próprias e de terceiros tenham sido atribuídas ao BNY Mellon Serviços Financeiros Distribuidora de Títulos e Valores Mobiliários S.A., como afirmam as partes, a proposição e o acompanhamento da estratégia operacional para a gestão dos investimentos da Instituição e a própria indicação das operações a serem realizadas, sobretudo em relação aos negócios no âmbito da carteira própria, por óbvio, manteve-se como competência do Comitê de Investimentos, conforme os artigos 56 e 60 do Estatuto do Postalis (peça 130, p. 22) . 
7.22.	Por certo, a discussão quanto à responsabilidade do administrador das carteiras é essencial, como se discutirá à frente, sem, contudo, constituir argumento para afastar as irregularidades atribuídas aos recorrentes.
7.23.	O fluxograma do trâmite de uma proposta de investimentos no âmbito do Postalis, de acordo com o Estatuto da entidade, foi delineado pelos próprios recorrentes no recurso em análise (peça 651, p. 24) e demonstra a atuação essencial desses técnicos na aprovação das operações. Após o recebimento da proposta e parecer jurídico, o Comitê de Investimentos analisa e recomenda ou não a aplicação. Caso aprove, nova análise é realizada pelo AETQ, que também a defere ou indefere. Nessas duas alçadas, em caso de indeferimento do pedido, arquiva-se de imediato a proposta.
7.24.	Esse ponto também está delineado na Política de Investimentos do Postalis nas aplicações correspondentes a até 2% dos recursos de cada plano (peça 140, p. 10) , que condiciona a decisão da Diretoria Financeira à recomendação favorável do Comitê de Investimentos. Logo, o posicionamento do Comitê de Investimentos possui papel central no processo de aprovação dos aportes realizados pelo Postalis.
7.25.	Mesmo para os investimentos situados acima desse limite de alçada, não obstante a Política de Investimentos não esteja clara, o posicionamento do Comitê de Investimentos se mantém como essencial, tendo em vista as competências técnicas desse órgão. Inclusive, para as operações em debate nos autos, restou demonstrado até mesmo o descumprimento do processo de aprovação para os limites de alçada que exigiam manifestação da Diretoria Executiva, como se verá à frente.
7.26.	Diante disso, não há dúvida acerca da responsabilidade do Comitê de Investimentos, sob a coordenação do Diretor Financeiro; bem como do Diretor Presidente, nomeado AETQ, sobre o exame da legalidade, avaliação consistente dos riscos e da observância da Política de Investimentos da entidade, sob pena de responsabilização pessoal. 
7.27.	Nesse sentido, cabe transcrever o artigo 29 do Estatuto do Postalis:
Os Diretores, membros do Conselho Deliberativo e do Conselho Fiscal, procuradores com poderes de gestão, interventor, liquidante e demais profissionais referidos pela legislação pertinente responderão civilmente pelos danos ou prejuízos que causarem, por ação ou omissão, à Instituição, inclusive em razão da não observância da política de investimentos ou por critérios inconsistentes de avaliação de riscos.
7.28.	Destaque-se que a deliberação do Comitê de Investimentos é colegiada, sendo as próprias atas com as recomendações dos investimentos as provas das condutas individualizadas dos membros. Exceto no caso de manifestação expressa de opinião contrária, o que não ocorreu na espécie, todos respondem solidariamente sobre as aprovações em debate nos autos a eles atribuídas. 
7.29.	Ressalte-se, ainda, que, mesmo considerando a manifestação do Comitê de Investimentos apenas como caráter opinativo, à semelhança do parecerista jurídico, como sugerem os recorrentes, mas desautoriza a legislação aplicável, a conjuntura não estaria livre de responsabilização por esta Corte. 
7.30.	O parecerista jurídico pode ser responsabilizado solidariamente com o gestor quando, por dolo, culpa ou erro grosseiro, induz o administrador público à prática de ato grave irregular ou ilegal (Acórdão 362/2018-TCU-Plenário, relatado pelo Ministro Augusto Nardes) . Na espécie, a manifestação do Comitê de Investimentos é essencial na definição dos investimentos a serem iniciados ou encerrados no Postalis.
7.31.	Não se pode olvidar que os membros do Comitê de Investimentos foram ouvidos nesta Corte apenas em relação aos investimentos sobre os quais efetivamente manifestaram concordância e apresentaram recomendação ao Postalis (peças 270-271 e 273) , restando aos Diretores Financeiro e Presidente a responsabilidade não apenas sobre os aportes, mas, também, pela omissão na supervisão e fiscalização dos investimentos (peças 268-269) .
7.32.	Diante disso e tendo em vista a natureza pública dos recursos administrados pelo Postalis, por certo, caberia aos recorrentes avaliar previamente e de forma absolutamente zelosa os riscos dos investimentos a serem a realizados com os recursos do Fundo de Pensão. Entretanto, as provas colacionadas aos autos demonstram desmedida falta de cuidado objetivo na condução dos investimentos tratados na deliberação recorrida, em postura que pode ser posicionada até mesmo como dolosa.
7.33.	Nessa linha, para aprofundar a análise sobre mérito do recurso em debate, cabe, inicialmente, relembrar que os recorrentes foram ouvidos e apenados, no bojo do acórdão recorrido, em razão de omissão na análise dos riscos envolvendo investimentos no FIP Bioenergia Canabrava (Ata 516ª Reunião do Comitê de Investimentos) , em debêntures de empresas do Grupo Canabrava (Ata 449ª Reunião do Comitê de Investimentos) e no FIP Multiner (Atas da 373ª e da 413ª Reunião do Comitê de Investimentos - Comin) , bem como as aquisições das Cédulas de Crédito Bancário (CCB) da Rio Amazonas Energia S.A. e New Energy Option S.A.
7.34.	Sobre o tema, a Política de Investimentos do Postalis vigente a partir de 2011, além de caracterizar o FIP, esclareceu acerca de um dos principais riscos que envolveria esse tipo de operação (peça 140, p. 17) :
O investimento em participações se dá através de Fundos de Investimentos em Participações (FIP) , também conhecidos como Private Equity. O intuito desse tipo de investimento é, em geral, a participação em um projeto ou empresa, com vistas a posterior valorização dos recursos investidos. 
Embora sejam usualmente relacionados a projetos de grande porte, como construção de hidrelétricas ou de redes de transmissão, os empreendimentos investidos pelos fundos de participações podem possuir portes menores. Existem gestores especialistas, por exemplo, em selecionar e capitalizar empresas em estágio inicial que precisam de recursos para viabilizar alguns projetos.
Independentemente do porte dos empreendimentos financiados, as formas de investimento e apuração de ganho dos fundos de participações são semelhantes. Em geral, os FIP selecionam e capitalizam empresas ou projetos com significativo potencial de ganho. Feito o aporte, os gestores do fundo passam a participar de forma ativa na administração do negócio. Após alguns anos, concluídos os projetos, é feito o desinvestimento e o pagamento do principal e dos juros aos cotistas.
A análise da estrutura da operação deixa evidente que um dos principais riscos dos fundos de participação está relacionado à liquidez. Por se tratar de um fundo fechado, o cotista não tem a possibilidade de resgate antecipado. É preciso esperar alguns anos, portanto, até a conclusão do ciclo de investimento. (Grifos acrescidos) 
7.35.	A unidade técnica dissertou sobre essa peculiaridade desse tipo de investimento, que envolveria grandes aportes de recursos e comprometimento da liquidez, não sendo possível sequer o resgate antecipado, sendo que os lucros apenas se realizam ao final do empreendimento. Transcreve-se, nesse sentido, trecho do relatório de fiscalização constante dos autos (peça 215, p. 86) :
421. Os FIP têm como características principais o desembolso inicial elevado, liquidez restrita e longo prazo para o retorno do investimento, resultando em uma curva de retorno inicialmente decrescente nos primeiros anos e depois ascendente e com maior inclinação, sendo chamada de 'Curva J'.
7.36.	Com isso, os cuidados a serem tomados desde o princípio pelos responsáveis por autorizações de investimentos dessa natureza no Postalis teriam de ser redobrados, pois, uma vez realizado o aporte, a saída se tornaria bastante dificultosa, dificultando a mitigação de eventuais prejuízos.
7.37.	No caso das irregularidades envolvendo o Grupo Canabrava, que tinha como principal empreendimento usina situada em Campos dos Goytacazes/RJ, mesmo antes dos investimentos do Postalis por meio do FIP Bioenergia e da aquisição de debêntures vinculadas a esse negócio, já havia aportes dos Fundos de Pensão, incluindo-se o Instituto, desde 2008, como relatado pela CPI dos Fundos de Pensão (peça 123, p. 173) .
7.38.	Na 449ª Reunião Ordinária, realizada em 11/8/2010, o Comitê de Investimentos autorizou e recomendou a aquisição de debêntures da Canabrava, até o limite legal, pela carteira própria (peça 157) , ao contrário do que afirmam os responsáveis. Nessa operação, os ora recorrentes Adilson Florêncio da Costa, José Carlos Rodrigues Sousa, Mônica Christina Caldeira Nunes e Ricardo Oliveira Azevedo estavam presentes e assinaram, pessoalmente, o documento, com a chancela posterior do Administrador Responsável	 Alexej Predtechensky. 
7.39.	Observe-se que a recomendação se restringiu a afirmar que o investimento atendia os requisitos legais e a política de investimentos, além das características da emissão, com referência ao risco mensurado pela LF Rating, único documento referido na análise, tendo nota 'A+', (peça 157) .
7.40.	Antes mesmo dessa recomendação, o Postalis já havia adquirido, por meio do Brasil Carbono Multimercado Fundo de Investimento (antigo ASM Brasil Carbono) , administrado pelo BNY Mellon Serviços Financeiros DTVM S.A., debêntures emitidas pela Canabrava Energética S.A., conforme relatado em fiscalização da Comissão de Valores Mobiliários, em montante superior a R$ 20 milhões (peça 143, p. 21) .
7.41.	Cabe lembrar que o BNY Mellon Serviços Financeiros DTVM S.A. é o administrador fiduciário também da carteira própria do Postalis e o Instituto era o único cotista do Fundo de Investimentos Brasil Carbono Multimercado Fundo de Investimento (antigo ASM Brasil Carbono) .
7.42.	Logo, conforme relatou a CVM, o Postalis adquiriu, por meio do Brasil Carbono Multimercado Fundo de Investimento, debêntures do Grupo Canabrava, em montante superior a R$ 45 milhões (peça 143, p. 21) .
7.43.	De toda sorte, após a recomendação do Comitê de Investimentos questionada nos presentes autos (peça 157) , o Postalis adquiriu debêntures da Canabrava Energética e da Canabrava Agrícola, por meio da carteira própria, em aportes em agosto de 2010 e maio de 2011, em valor que ultrapassa R$ 43 milhões (peça 142, p. 82) , com a chancela dos recorrentes.
7.44.	É importante informar que a Canabrava Energética S.A. havia iniciado suas operações em outubro de 2009 e a Canabrava Agrícola S.A., em setembro de 2010, conforme relatou a CVM em trecho transcrito abaixo, cujas informações foram confirmadas no bojo desta instrução, no sistema CNPJ da Receita Federal do Brasil (peça 143, p. 21) :
106. Em breve síntese, e de acordo com as informações disponibilizadas pela Entidade, a Canabrava Energética S.A. iniciou suas operações em outubro de 2009. Subsidiária integral da Álcool Química Canabrava S.A., a sociedade tem como objeto social as seguintes atividades: (i) construção e operacionalização de parque gerador de energia elétrica a partir do bagaço de cana de açúcar; (ii) a geração e comercialização de energia elétrica e seus subprodutos, por conta própria ou por conta de terceiros; e (iii) o desenvolvimento de projetos relacionados, direta ou indiretamente, à geração de reduções certificadas de emissões ('RCEs' ou 'Créditos de Carbono') , dentro do mecanismo desenvolvimento Limpo ('MDL') , no âmbito do protocolo de Quioto.
107. Outra empresa do grupo, a Canabrava Agrícola S.A., iniciou suas operações em setembro de 2010. Diferentemente da Canabrava Energética S.A., constou de seu estatuto, registrado na JUCERJA sob o nº 33.3.00294830, datado de 02/09/2010, a figura da Sociedade de Propósito Específico. O objetivo social definido para a empresa foi o desenvolvimento das seguintes atividades: i) cultivo de cana de açúcar em terras próprias ou de terceiros; ii) prestação de serviço de corte, carregamento e transporte de cana de açúcar; e iii) cultivo de capim elefante em terras próprias ou de terceiros.
7.45.	Assim, menos de um ano após a criação da Canabrava Energética S.A., o Postalis lhe destinou investimento de mais de R$ 68 milhões, parte dele com recomendação do Comitê de Investimento. Ainda mais estranho é o aporte de mais de R$ 20 milhões em menos de sete meses de existência da Canabrava Agrícola S.A.
7.46.	Por mais interessante e integrados à política de investimentos do Postalis que se mostrassem os referidos investimentos, a aquisição das debêntures deveria se revestir de cuidado extraordinário, fundamentados em relatórios com o maior detalhamento possível.
7.47.	Os recorrentes afirmam que as aquisições se embasaram em procedimento operacional cuidadoso do Postalis. Entretanto, não é a conjuntura que se apresenta nos autos. Além de serem as empresas financiadas recentes, a confiabilidade das garantias apresentadas para as debêntures emitidas nas transações teria que ser devidamente analisada pelo Postalis, o que não ocorreu, como demonstraram as fiscalizações realizadas pela própria ECT e pela CVM (peças 142, p. 82; e 143, p. 21-22) .
7.48.	Nesse sentido, as garantias constantes dos documentos oficiais dos referidos investimentos eram as seguintes, resumidas pela auditoria da CVM (peça 143, p. 21-22) :
Principal garantia: é a cessão ao credor, formalizada por instrumento específico, dos direitos creditórios originados da comercialização contratual de energia por meio de PPA (Power Purchase Agreement - contratos de venda de energia de longo prazo) . A receita total com a venda de energia por meio deste PPA, ao longo dos oito anos somaria o montante de R$ 121.772.594,00 (cento e vinte e um milhões, setecentos e setenta e dois mil e quinhentos e noventa e quatro reais) em direitos creditórios, integralmente cedidos como garantia das debêntures;
Garantias adicionais: garantia real no valor de R$ 20 milhões, ações da emissora, fiança dos acionistas da controladora, um fundo com R$ 10 milhões, um imóvel avaliado em R$ 600.000,00.
7.49.	Nota-se, de fato, como afirmou a CVM (peça 143, p. 22) , que as garantias de realização imediata, como demonstrou a CVM, somavam apenas R$ 31 milhões, sendo que o restante dependeria do desempenho das empresas do conglomerado, em face de investimentos somados de mais de R$ 80 milhões.
7.50.	Ainda que os recorrentes defendam a lisura dos investimentos em debate, o fato de serem empresas recém-criadas e as exigências da estrutura de controle dos investimentos do Instituto, por certo, exigiriam que os responsáveis na cadeia de aprovação desses gastos no Postalis se debruçassem, de forma prudente e detalhada, sobre as decisões de aportes, o que não restou demonstrado nos autos.
7.51.	Mesmo o único documento indicado pelo Comitê de Investimentos para fundamentar a autorização que deram para aquisição das debêntures adquiridas, por meio da carteira própria, consubstanciado no relatório da LF Rating, trazia alertas de riscos de máxima relevância a serem discutidos e detalhados por técnicos no próprio Postalis, relacionadas com o que se debateu acima.
7.52.	Em que pese não se tenha identificado nos autos a íntegra do referido relatório da LF Rating, consta no documento de auditoria produzido pelos Correios a transcrição dos principais riscos identificados por aquela entidade (peça 142, p. 117) , resumidos no relatório de fiscalização do Tribunal, nos seguintes termos (peça 215, p. 93-94) :
e) No relatório de Rating Definitivo da emissão das debêntures da Canabrava Energética, elaborado pela LF Rating, em maio de 2010, seguiram-se várias informações acerca do conglomerado econômico-financeiro Canabrava, tais como: fase inicial de implantação, riscos de projeto, falta de histórico financeiro e operacional para basear a análise de risco, elevado endividamento consolidado na Portopar decorrentes das captações por empresas jovens, interdependência entre as empresas do grupo que podem sofrer por fatores exógenos como variações inesperadas no preço do álcool ou nos custos de produção, forte dependência da manutenção do benefício tributário da 'Lei Rosinha' de estímulo às usinas do estado do Rio de Janeiro, além dos riscos regulatórios do setor elétrico, dado que a termelétrica do grupo deveria fornecer energia já em maio de 2011. 
7.53.	Sobre a LF Rating, cabe relatar, de acordo com informações constantes do trabalho realizado pela CPI dos Fundos de Pensão, que se trata praticamente da única agência que realizava esse tipo de trabalho para o Postalis, estando envolvida em diversas polêmicas (peça 123, p. 208) .
7.54.	Impõe-se discutir, nesse ponto, o papel das agências de rating como fundamento aos investimentos dos Fundos de Pensão. Não obstante possam estar inseridas no conjunto de fontes utilizadas pelos responsáveis por operações com recursos dos Fundos, por certo, a opinião emitida por essas entidades não pode constituir a essência da tomada de decisão.
7.55.	Como restou adequadamente discutido no relatório final da CPI dos Fundos de Pensão, instaurada pelo Congresso Nacional após as fraudes identificadas nos Fundos de Pensão de diversas estatais federais, as agências classificadoras de risco normalmente são contratadas pelos próprios proponentes de negócios apenas com a finalidade de demonstrar a viabilidade do investimento (peça 123, p. 104) .
7.56.	O relatório, inclusive, traz trecho de matéria jornalística, com o título 'Shopping de Rating', em que há notícia de que as empresas selecionam classificação que mensura risco de crédito mais favorável, sendo que a notícia cita expressamente a LF Rating (peça 123, p. 201) :
Agências de classificação de risco deram notas altas e consideraram 'seguros' vários bancos brasileiros que quebraram recentemente. 
O Banco BVA, por exemplo, ganhava da classificadora LF Rating nota BBB  ('moderada segurança') quatro dias antes de sofrer intervenção do BC, em 19 de outubro. 
Da Austin Rating, o BVA ganhava nota BBB+ ('risco baixo') menos de dois meses antes da intervenção. 
O mesmo ocorreu com bancos como o Cruzeiro do Sul, que foi liquidado em setembro com um rombo de R$ 3,1 bilhões, e o Panamericano, que sofreu intervenção em 9 de novembro de 2010. 
Tais notas afetam as empresas de duas formas. De um lado, investidores usam ratings para se guiar. Alguns fundos só aplicam em papéis tidos como seguros. De outro, financiadores avaliam o risco por meio delas: quanto menor a nota, mais caro fica tomar dinheiro emprestado. 
Com a chancela das agências de rating, fundos de pensão como a Petros, segundo maior do Brasil, podiam investir em papéis mais arriscados, que levavam o carimbo de 'seguros'. A Petros tinha R$ 80 milhões em três fundos ligados ao BVA e aplicava em papéis do banco.  (Grifos acrescidos) 
7.57.	Assim, diante de tantas fragilidades e dúvidas, a realização dos investimentos em discussão nos presentes autos deveria se revestir de cuidado acima do normal pelos gestores integrantes da estrutura de aprovação desses aportes no Postalis, além de considerar os riscos apontados pela própria agência de rating.
7.58.	Entretanto, além de não resguardar o devido cuidado nos investimentos realizados em debêntures do Grupo Canabrava, o Postalis, sob a chancela dos recorrentes, continuou a investir no conglomerado sem se aprofundar na análise dos riscos, o que se apresenta impensável na visão apresentada pelos diversos órgãos de controle que se debruçaram sobre essas operações. Para tanto, passou a se utilizar de um Fundo de Investimentos em Participações (FIP) , no caso, denominado FIP Bioenergia.
7.59.	O FIP Bioenergia (CNPJ: 12.565.053/0001-39) foi criado em 2011, com prazo de duração de 10 anos, prorrogável por períodos sucessivos de cinco anos, sob a administração do BNY mellon e a gestão da ASM Administradora de Recursos S.A., tendo captado volumosas quantias do Postalis e da Fundação Petrobras de Seguridade Social (Petros) , dentre outros Fundos de Pensão (peça 123, p. 160) .
7.60.	Conforme o instrumento de constituição, o objetivo desse Fundo era a valorização, no longo prazo, das suas cotas através da aquisição de ações, debêntures, bônus de subscrição ou outros títulos de valores mobiliários de companhias abertas ou fechadas, com efetiva influência na sua política estratégica e na gestão, notadamente na indicação de membros do Conselho de Administração, que tenham como objetivo principal o desenvolvimento de atividade no setor sucroalcooleiro, conforme relatado pela Previc em ação de fiscalização na entidade (peça 141, p. 58) .
7.61.	Destaque-se que o investidor já sabia previamente o destino que seria dado aos recursos do FIP, haja vista que o §1º do artigo 3º do regulamento anexo ao Instrumento de Constituição do Fundo determinava que, para fins de emissão inicial, as companhias investidas seriam aquelas controladas direta ou indiretamente por Ludovico Tavares Giannattassio, fundador do Grupo Canabrava. Tratava-se, portanto, das seguintes empresas (peça 141, p. 58) :
- 	Portopar Participações S.A.;
- 	Álcool Química Canabrava S.A.;
- 	Canabrava Agrícola S.A.;
- 	Canabrava Bioenergia Quissamã S.A.; e 
- 	Canabrava Bioenergia Bom Jesus de Itabapoana S.A.
7.62.	É importante ressaltar que o Grupo Canabrava, quando da decisão do Postalis de lhe aportar quantias milionárias de recursos destinados à aposentadoria dos funcionários dos Correios, já se encontrava em situação reconhecidamente ruim, como descrito no relatório da CPI dos Fundos de Pensão, após a Comissão se debruçar sobre as demonstrações contábeis das empresas integrantes do Grupo (peça 123, p. 208) :
O negócio do Grupo Canabrava já era notoriamente ruim quando dos investimentos pelos fundos de pensão. Naquele momento, duas empresas operacionais estavam com passivo a descoberto, conforme balanços obtidos junto ao site da própria empresa. Além disso, entre 2010 e 2011, a Receita Bruta de Vendas da Portopar cresceu 179% e a Receita Líquida de Vendas registrou expansão de 183%. Por outro lado, os custos dos produtos vendidos também aumentaram (178%) fazendo com que o Resultado Bruto piorasse 144%. Incluindo o resultado financeiro, o prejuízo do exercício é ainda maior, saindo de aproximadamente R$16 milhões para aproximadamente           R$ 41 milhões.
7.63.	Entretanto, além das já questionáveis aquisições de debêntures emitidas por empresas do Grupo, na 516ª Reunião Ordinária (peça 145) , realizada em 23/11/2011, o Comitê de Investimentos aprovou recomendação trazida por Ricardo Oliveira Azevedo, para entrada do Postalis no FIP Canabrava até o limite legal de 25% do Fundo. Como relatório de análise, consta da Ata, assinada por todos os recorrentes, apenas a descrição dos objetivos do fundo e a referência a documentos anexos, sem detalhamento ou indicação.
7.64.	A Previc, em auditoria no Instituto, solicitou os referidos documentos anexos à Ata, não tendo o Postalis apresentado qualquer documentação nesse sentido, tendo enviado ao órgão fiscalizador mídia com informações não relacionadas ao FIP Bioenergia e, depois, afirmado não existir a documentação referida (peça 141, p. 65) .
7.65.	Ao ser novamente questionado, o Postalis encaminhou o documento intitulado 'CANABRAVA BIOENERGIA FUNDO DE INVESTIMENTO EM PARTICIPAÇÕES', datado de 14/11/2011, sem assinatura, em nome de João Carlos Penna Esteves (peça 141, p. 65) , manifestação a que se refere, possivelmente, o recurso em análise (peça 651, p. 46-47) . 
7.66.	Note-se que essa análise, além de não confiável, como relatou a Previc, não apresenta qualquer posicionamento detalhado sobre os riscos do investimento, restringindo-se a relatar preços e taxas no mercado, além de fazer remissão genérica às garantias, baixo risco conjuntural, bem como a já questionável nota da classificadora de riscos. 
7.67.	Sobre esse documento, cabe transcrever análise da Previc (peça 141, p. 65-66) :
Tal documento restringe-se a transcrever as características gerais do Grupo Canabrava, do setor de atividades, do regulamento do FIP, tais como objetivo, duração, taxa de administração, etc.
 (...) 
Não estão presentes no documento elementos que indicassem uma análise condizente com o volume aplicado, tais como a taxa de rentabilidade prevista para o retomo dos investimentos, as condições de endividamento do Grupo Canabrava objeto do investimento do FIP, a viabilidade dos projetos, a análise do valor econômico dos ativos. Por outro lado, as conclusões apresentadas não condizem com as informações constantes no documento. Como exemplo, cita-se a ausência de informação da taxa de rentabilidade em contraste com a seguinte conclusão encontrada no documento:
 (...) 
O documento ainda cita várias fontes de referência que não foram entregues pelo Postalis, tais como Avaliação (econômico-financeira) realizada pela Baker Tilly Brasil e Relatório de Consultoria LTDA.
7.68.	Há referência, também, no trabalho realizado pela Previc de documentos que teriam embasado a própria aplicação no FIP Canabrava, tendo o Postalis apresentado análise jurídica que expressava opinião sobre a formatação do negócio, Instrumento Particular de Compromisso de Investimento e o boletim de subscrição das cotas, no qual o Postalis declara conhecer as operações e os dados necessários para a decisão sobre os investimentos, além dos riscos envolvidos (peça 141, p. 63-64) . Todavia, os recorrentes não demonstraram haver nessa documentação qualquer detalhamento sobre os riscos relacionados às operações. Por certo, não se apresenta conjuntura condizente com a postura do gestor médio responsável pela aplicação de volumosas quantias de Fundos de Pensão.
7.69.	Tendo por base essa análise superficial, em 30/11/2011, o Postalis adquiriu 100.000.000 de cotas do FIP por R$ 100.000.000, sendo R$ 59.163.643,27 com Cédulas de Crédito Imobiliário de emissão da Álcool Química Canabrava S.A. e R$ 40.836.356,73, em dinheiro. No mesmo dia, Ludovico Tavares Giannattassio adquiriu 190.000.250 cotas do FIP, dando em pagamento 125.620 ações da Portopar Participações S.A. (peças 141, p. 59; e 174) .
7.70.	Conforme relata a Previc, o referido lote de ações de Ludovico Tavares tinha inicialmente valor patrimonial de R$ 24.461.229,00. Entretanto, foi realizado laudo de avaliação econômico-financeiro da Portopar, que elevou o valor desse conjunto de ações para 190.000.250, coincidentemente, o exato montante considerado pelo FIP, ágio reconhecido nas demonstrações contábeis de 2011 do Fundo (peça 141, p. 59) . 
7.71.	Destaque-se que a reavaliação do preço das ações da Portopar se embasou em análise da empresa Apsis Consultoria e Avaliações Ltda., consultado pelos auditores da Previc, com 10 páginas e sem qualquer detalhamento das premissas que justificariam o estratosférico incremento no patrimônio da entidade (peça 141, p. 66-68) .
7.72.	Com isso, o patrimônio sintético do FIP e dos demais atores, conforme relatório da Previc, considerando as transações com o Postalis e o Fundador do Grupo Canabrava, eram o seguinte: 
		Titular de:

	Postalis
	100.000.000 cotas do FIP

	Ludovico
	190.000.250 cotas do FIP

	FIP
	R$ 59.163.643,27 em CCI Canabrava

		R$ 40.836.356,73 em dinheiro

		125.620 ações da Portopar

Fonte: peça 141, p. 59
7.73.	Após a formatação desse patrimônio, o FIP Bioenergia decidiu adquirir 285.000.250 ações da Canabrava Bioenergia Participações S.A., dando em pagamento as ações da Portopar e mais as CCI Canabrava, além de R$ 35.836.356,73. Logo, com essa movimentação, o patrimônio do FIP e das demais pessoas físicas e jurídicas restaram ajustados, nos seguintes termos:
		Titular de:

	Postalis
	100.000.000 cotas do FIP

	Ludovico
	190.000.250 cotas do FIP

	FIP
	285.000.250 ações da Canabrava Bioenergia Part. S.A.

		R$ 5.000.000 em dinheiro

	Canabrava
Bioenergia
Part. S.A.
	R$ 59.163.643,27 em CCI Canabrava

		R$ 35.836.356,73

		125.620 ações da Portopar

Fonte: peça 141, p. 60
7.74.	Após, a Canabrava Participações utilizou as CCI inseridas no negócio pelo Postalis, mais cerca de R$ 35 milhões também do Instituto, para adquirir mais 62.810 ações da Portopar, configurando a seguinte conjuntura (peça 141, p. 60) :
	
	Titular de:

	Postalis
	100.000.000 cotas do FIP

	Ludovico
	190.000.250 cotas do FIP

	FIP
	285.000.250 ações da Canabrava Bioenergia Part. S.A.

		R$ 5.000.000 em dinheiro

	Canabrava
Bioenergia
Part. S.A.
	188.430 ações da Portopar

	Portopar Part. S.A.
	R$ 59.163.643,27 em CCI Canabrava

		R$ 35.836.356,73

Fonte: peça 141, p. 60
7.75.	Pouco tempo depois, em 20/1/2012, o Instituto adquiriu mais 90.000.000,00 de cotas do FIP, pagando por elas R$ 90.000.000,00 em dinheiro (peças 141, p. 62; e 175) . O FIP utilizou esses recursos para adquirir mais 90.000.000 ações da Canabrava Bionergia Participações S.A., sem que se tenha notícia do destino dos valores, resultando, ao final, na seguinte configuração:
		Titular de:

	Postalis
	190.000.000 cotas do FIP

	Ludovico
	190.000.250 cotas do FIP

	FIP
	375.000.375 ações da Canabrava Bioenergia Part. S.A.

		R$ 5.000.000 em dinheiro

	Canabrava
Bioenergia
Part. S.A.
	188.430 ações da Portopar

		R$ 90.000.000,00

	Portopar Part. S.A.
	R$ 59.163.643,27 em CCI Canabrava

		R$ 35.836.356,73

Fonte: peça 141, p. 62
7.76.	Note-se que a composição do FIP Bioenergia, após os aportes do Postalis e as transações no âmbito do Fundo, sobretudo por conta do questionável laudo de avaliação da Portopar, permitiu que os controladores das companhias investidas restassem por ter maior participação no Fundo, ditando-lhe os rumos. 
7.77.	Em razão disso, o Instituto não tem poder de gestão sobre o fundo, pois a maioria das cotas ficou sob a titularidade dos controladores das companhias investidas, os quais, por deterem a maioria de votos nas assembleias de cotistas, possuem o poder de decisão.
7.78.	Ressalte-se que havia memorando de entendimentos, prévio aos investimentos, que possibilitava a utilização desse laudo para fixação do preço da Portopar, com o incremento citado (peça 141, p. 67) . 
7.79.	Logo, mesmo cientes da questão, estranhamente, não constam medidas dos gestores do Postalis para intervir nessa conjuntura, sendo que a entidade continuou a investir no FIP, mesmo diante da possibilidade de controle pelas próprias companhias investidas, o que restou por ocorrer, sem sequer se questionar as premissas da reavaliação patrimonial da Portopar.
7.80.	Além disso, a Política de Investimentos do Postalis, para o exercício de 2011, previa, também, em seu item 6.2.1, que os investimentos compreendidos entre 2% e 5% do valor aplicado no FIP estariam condicionados à aprovação da Diretoria Executiva, além da Diretoria Financeira, com recomendação do Comitê de Investimentos; e do AETQ (peça 140, p. 10) . 
7.81.	O montante de R$ 190 milhões aplicado no FIP Bionergia ultrapassava o limite de alçada previsto na política, como relatado pela Previc e não contestado pelos recorrentes (peça 141, p. 70-71) . Entretanto, não há notícia de chancela do órgão exigido nas referidas operações, sem qualquer manifestação contrária do Comitê de Investimentos, do Diretor Financeiro ou do AETQ sobre a questão.
7.82.	Do mesmo modo, os recorrentes não lograram êxito em demonstrar a análise adequada dos riscos dos investimentos no FIP Bioenergia, sequer apresentando cumprimento dos critérios mínimos previstos no item 11.2.1 da Política de Investimentos do Postalis (peça 140, p. 17-18) , in verbis:
¿ 	O setor ao qual o projeto e ligado, seus riscos e sua situação na economia atual,
¿ 	As expectativas de retorno do investimento realizado,
¿ 	O cronograma previsto para o desembolso dos recursos,
¿ 	Os prazos previstos de investimento e de desinvestimento, e seu possível impacto na liquidez do plano,
¿ 	A forma de contabilização dos projetos, e seu potencial impacto em cada plano de benefícios da Entidade,
¿ 	O histórico do gestor e de seus principais executivos, além do histórico das pessoas que ficarão responsáveis pela condução dos projetos em si.
7.83.	Por fim, como já demonstrado na deliberação recorrida e nesta instrução, não há qualquer indício de análise mínima no âmbito do Postalis sobre os possíveis riscos claramente manifestados nas operações com o FIP Bioenergia. Nesse sentido, cabe transcrever trecho da conclusão do relatório de auditoria da Previc sobre a questão (peça 141, p. 74) :
Não há análise do risco de concentração (pelo fato de haver apenas uma companhia investida) , risco de liquidez (devido ao prazo de duração do FIP e sua possibilidade regulamentar de prorrogação) , risco de governança corporativa (uma vez que o Postalis era cotista minoritário e os dirigentes dos cotistas majoritários são também dirigentes da companhia investida) .
7.84.	Dessa forma, todas as informações necessárias ao Comitê de Investimentos e aos Diretores Presidente e Financeiro para a adequada análise dos riscos das operações estavam presentes e impunham às partes manifestação detalhada para mitigar ou mesmo impedir os prejuízos já manifestados sobre os empreendimentos. Trata-se, na concepção do acórdão recorrido, de conduta culposa grave, portanto, erro inescusável. De acordo com o posicionamento que se defende nesta instrução, a questão se apresenta até mesmo como ação ou omissão dolosa, como se discutirá à frente.
7.85.	De outra sorte, a questão envolvendo o Fundo de Investimento em Participações Multiner (FIP Multiner) é ainda mais grave, tendo havido acintosa violação dos deveres de cuidado ou mesmo conduta dolosa pelos ora recorrentes.
7.86.	O FIP Multiner obteve registro na CVM em 21/10/2008, tendo entrado em funcionamento, com a primeira integralização de cotas, em 10/12/2008 (peça 143, p. 46) , com prazo de sete anos, a contar da emissão inicial. Esse Fundo tinha como objetivo aquisição de ações, debêntures ou bônus de subscrição conversíveis ou permutáveis em ações e outros títulos e valores mobiliários de emissão da Multiner S.A., sendo gerido e administrado pela Planner Corretora de Valores S.A. e pela Vitória Asset Management (peça 143, p. 46) . Além disso, a Multiner pretendia captar R$ 412 milhões, por meio do FIP.
7.87.	A empresa alvo do Fundo já vinha apresentando prejuízos nos exercícios de 2007 e 2008, conforme relatado pela Previc em auditoria realizada no Postalis (peça 141, p. 79) , cabendo apenas ajustar os dados colocados naquele relatório. O prejuízo acumulado, ao final do exercício de 2007, da Multiner S.A. foi de cerca de R$ 60 mil e não R$ 60 milhões (peça 514, p. 176) , como afirmado; tendo o resultado negativo, no final de 2008, por outro lado, atingido, de fato, quase R$ 12 milhões (peça 515, p. 25-26) .
7.88.	O plano de negócios da Multiner, à época, envolvia a necessidade de recursos da ordem de R$ 2 bilhões, sendo que a entidade pretendia captar, por meio do FIP, R$ 412 milhões e financiar o restante (peça 143, p. 46) . Por óbvio, essa conjuntura se apresentava sobremaneira ambiciosa.
7.89.	O plano da Multiner compreendia várias usinas geradoras de energia, estando a quase totalidade delas ainda em desenvolvimento ou sequer iniciada. Conforme tabela elaborada pela Previc com base em documentos apresentados pelo Postalis (peça 141, p. 79-80) , o empreendimento envolveria 13 usinas, estando apenas a termelétrica UTE Cristiano Rocha, pertencente à Rio Amazonas Energia S.A. (RAESA) , situada em Manaus/AM, em efetiva operação, portanto, única fonte de geração de caixa do conglomerado.
7.90.	Entre as demais, apenas seis possuíam compromisso de compra e venda de energia assinado. Esse documento, denominado em inglês Power Purchase Agreement (PPA) , deve ser observado cuidadosamente pelos investidores, mesmo quando existente, pois, muitas vezes, é assinado antes de os empreendimentos operarem, como ocorreu na espécie, o que não garante necessariamente o fluxo de caixa futuro. Além disso, a maioria das usinas não tinha, também, licenças de operação dos órgãos públicos responsáveis.
7.91.	Assim, a conjuntura com que se depararam os responsáveis, ao proporem e aprovarem investimentos no FIP Multiner, era de projetos ainda em fase inicial, com usinas sequer construídas, sem PPA e sem licença para funcionamento, sendo que todos os recursos do empreendimento dependiam de apenas uma pessoa jurídica, apresentando prejuízos nos dois anos iniciais. Bastante dificultoso imaginar que esse investimento poderia trazer o retorno desejado no curto prazo de sete anos.
7.92.	Entretanto, estranhamente, em 18/1/2009, o membro José Carlos de Sousa apresentou ao Comitê de Investimentos proposta de aplicação no FIP Multiner, por meio da carteira própria, até o limite legal de 25% do patrimônio do Fundo, equivalente a R$ 80.000.000,00, sendo acompanhado pelos demais membros do órgão colegiado, com a chancela de Adilson Florêncio da Costa e Alexej Predtechensky, conforme a Ata da 373ª Reunião Ordinária (peça 151) . A operação foi realizada em 19/2/2009, no valor de R$ 80.248.323,72 (peça 153) .
7.93.	Em 25/11/2009, na 413ª Reunião Ordinária, o membro Ricardo Oliveira Azevedo propôs o aumento da participação no FIP Multiner, sendo também acompanhado pelos demais, com a ratificação do Diretor Financeiro Adilson Florêncio da Costa e do Administrador Responsável Alexej Predtechensky (peça 152) . Com isso, o Postalis adquiriu, em 2/12/2009, mais 24 cotas do Fundo, no montante de R$ 25.845.046,08 (peça 154) .
7.94.	Para fundamentar os investimentos, os recorrentes apresentaram, no pedido em análise, o prospecto de distribuição, com o registro da oferta do FIP na CVM, o relatório final da 'Avaliação das Oportunidades de Investimentos em Empreendimentos de Geração de Energia Elétrica', o documento intitulado 'Visão Geral da Companhia', o relatório da empresa LD Consultoria e o parecer jurídico do escritório Bocater, Camargo, Costa e Silva Advogados Associados (peças 652-656) .
7.95.	De imediato, já se observa que, na totalidade da documentação apresentada pelas partes, não há análise elaborada pelo próprio Postalis. Apenas o relatório da empresa LD Consultoria (peça 654) foi produzido a pedido do órgão, com o objetivo de subsidiar a avaliação dos investimentos. De toda sorte, esse documento possui fragilidades intransponíveis, como se discutirá à frente; e, mesmo os demais elementos apresentados pelos recorrentes, não trazem qualquer indício de seriedade na escolha dos investimentos no Instituto.
7.96.	O Prospecto de Distribuição Pública das Quotas da Primeira Emissão do Multiner (peça 652) , além de não trazer qualquer análise apurada sobre os riscos dos investimentos, por, inclusive, não ser essa a finalidade desse documento descritivo da oferta, ainda descreveu, em capítulo próprio, para aqueles que tivessem ciência da documentação, os enormes riscos envolvidos na operação, tais como: operacional da companhia alvo; legal e de mercado, dentre outros (peça 652, p. 14-16) . 
7.97.	De outro lado, o relatório final da 'Avaliação das Oportunidades de Investimentos em Empreendimentos de Geração de Energia Elétrica' (peça 653) , além de ter sido preparado para a própria Multiner S.A., alvo dos investimentos do FIP, não se apresenta como elemento confiável para embasar o posicionamento dos responsáveis no Postalis.
7.98.	Verifica-se que o documento apresenta visão do Setor Elétrico Brasileiro, com descrição dos processos e conceitos envolvidos, com indicação das oportunidades a serem aproveitadas pela Multiner S.A. e a inserção dela nesse contexto. Entretanto, não se verifica qualquer discussão acerca da condição incipiente das usinas, da condição econômico-financeira da empresa ou qualquer detalhamento acerca dos riscos envolvidos. Trata-se de propaganda encomendada pela própria entidade.
7.99.	Por certo, a demonstração das oportunidades de investimentos em empreendimento de geração de energia elétrica no país não afastaria do próprio Postalis a obrigação de se debruçar sobre as companhias alvos dos investimentos do FIP, bem como sobre os possíveis riscos, em análise própria.
7.100.	Do mesmo modo, o relatório intitulado 'Visão Geral da Companhia' (peça 655) já traz, em seu conteúdo, alerta legal (disclaimer)  acerca do fato de não se tratar de oferta de venda, sendo que o possível comprador deveria realizar estudo técnico próprio, além de ter sido elaborado com dados fornecidos pela Multiner S.A.
7.101.	O parecer jurídico do escritório Bocater, Camargo, Costa e Silva Advogados Associados (peça 656) , por sua vez, também não substituiria a necessária avaliação de riscos pelo próprio Postalis. A consulta, formulada pela BVA Empreendimentos S.A. ainda em 2008, tinha como objetivo análise jurídica a respeito da possiblidade de aquisição de cotas do FIP Multiner por EFPC e eventuais limitações para o investimento. Não houve qualquer manifestação sobre riscos, segurança ou rentabilidade do negócio, conforme se nota na leitura da peça.
7.102.	Igualmente, cabe analisar detalhadamente o relatório da empresa LD Consultoria (peça 654) , datado de 3/2/2009, de modo a se posicionar sobre a densidade e a lisura da avaliação realizada sobre os investimentos.
7.103.	Ao ler o documento na íntegra, verifica-se, em parte dele, tentativa de deixar o leitor em dúvida acerca da condição inicial dos projetos envolvendo a Multiner S.A e ao fato de que o conglomerado possuía apenas uma termelétrica em efetiva operação, bem como as implicações disso nos riscos dos investimentos. O relatório, a todo momento, sugere já estarem garantidos os fluxos de caixa de muitos dos negócios, sendo que sequer a planta havia sido construída, ainda estando o próprio início das obras pendente de financiamentos.
7.104.	Para essa conclusão, basta comparar as informações da tabela contida no relatório da Previc (peça 141, p. 79-80) , com os seguintes trechos da manifestação da LD Consultoria (peça 654, p. 13-14) :
 (...) 
Na Paraíba a Multiner possui um empreendimento, UTE Santa Rita de Cássia, com capacidade instalada total de 174,6 MW	. Assim como os projetos da Bahia, a reserva de capacidade e a energia a ser disponibilizada já foi vendida em leilão realizado pela ANEEL em 2008, pelo prazo de 15 anos a partir de 2011, data esta planejada para o início da operação comercial dessa usina, que também estará conectada ao Sistema Integrado Nacional.
Em Pernambuco a Multiner possui quatro empreendimentos que também tiveram sua capacidade vendida em leilões realizados pela ANEEL em 2008. São eles: UTE Pernambuco III, 	UTE Pernambuco IV, UTE Termopower V e UTE Termopower VI, com capacidade instalada total de 803,2 MW.
Consequentemente, as UTEs acima mencionadas já possuem fontes de receitas asseguradas de longo prazo. Além das receitas da UTE Cristiano Rocha, já em operação, as receitas dos demais empreendimentos representarão fluxos de caixa adicionais importantes, contínuos e estáveis para a Companhia, a partir da data de entrada em operação comercial dos mesmos.
7.105.	Em verdade, apesar de haver PPAs negociados, a construção das usinas elencadas não havia sequer começado ou se encontravam em estágio muito incipiente, estando pendentes de financiamentos, o que sugere disfunção do sistema de leilões, ao garantir vendas sem conclusão das unidades. Portanto, a LD Consultoria já atribuía como certas receitas de empreendimentos para os quais nem ao menos havia recurso financeiro suficiente para conclui-lo ou, em alguns casos, até mesmo inicia-lo.
7.106.	De todo modo, mesmo nesse documento, há capítulo específico, com alertas aos investidores sobre os fatores de risco dos negócios envolvendo a Multiner S.A. (peça 654, p. 17-18) , o que, obviamente, exigiria detalhamento e aprofundamento pelos responsáveis no Postalis. Nesse sentido, transcrevem-se os seguintes trechos da manifestação (peça 654 p. 17) :
 (...) 
O primeiro ponto a ser considerado é que grande parte dos projetos da Multiner participará de processos licitatórios futuros, não sendo possível assegurar o sucesso destes empreendimentos nestas licitações.
As usinas que já possuem contrato e as que virão a ter sucesso nos processos de venda de energia possuem uma série de riscos durante a sua implantação. Entre os mais relevantes temos: o risco de não obtenção de licenciamento ambiental, o risco da não obtenção de financiamento (ou que estes tenham condições diferentes das estimadas) e o risco de indisponibilidade de equipamentos (dado que o número de fornecedores para este mercado é limitado) .
7.107.	Diante disso, por óbvio, apresenta-se como pouco confiável a conclusão da LD Consultoria, o que coloca em forte suspeição a reavaliação que a entidade fez do patrimônio da Multiner, não se aceitando razoáveis os argumentos das partes.
7.108.	Nessa linha, a conduta dos recorrentes, ao recomendarem e aprovarem investimentos no FIP Multiner sem a devida avaliação dos riscos, mostrou-se de tal sorte grave que ensejou, também, o ajuizamento de Ação de Improbidade Administrativa c/c Ação de Ressarcimento pelo Ministério Público Federal, em face dos mesmos responsáveis, no âmbito da Operação Greenfield da Polícia Federal. 
7.109.	O documento, recentemente juntado ao Processo 1042300-13.2019.4.01.3400, em trâmite na 22ª Vara Federal da Seção Judiciária do Distrito Federal, pode ser consultado no sítio do Ministério Público Federal (Disponível em: Acesso em: 27 fev 2020) . Trata-se de elemento relevante, cujo teor ratifica o posicionamento colocado na deliberação recorrida.
7.110.	A própria contratação da LD Consultoria se apresenta como estranha para o parquet, conforme trecho transcrito abaixo, tendo o órgão ministerial levantado inúmeros questionamentos, com base em auto de infração da Previc, em investigação similar na Petros:
a) A ausência de identificação e transparência da empresa contratada, uma vez que, durante todo o processo de contratação, a referência e sempre apenas ao nome 'LD Consultoria', ou seja, ao nome incompleto da empresa. (...) 
b) incompatibilidade entre o ramo de atividade da LD Consultoria - registrada no sitio eletrônico da Secretaria da Receita Federal como 'Suporte técnico, manutenção e outros serviços em tecnologia da informação' - e a atividade de consultoria e auditoria esperada para a realização da valuation;
c) Valor irrisório da contratação. Com efeito, a empresa foi contratada pelo POSTALIS por               R$ 15.000,00 (quinze mil reais) e pela PETROS por R$ 7.000,00 (sete mil reais) . Contudo, durante o processo de contratação realizado pela PETROS as empresas concorrentes apresentaram propostas equivalentes a 12 e 19.5 vezes maior (...) 
d) O exíguo prazo de 15 (quinze) dias para a apresentação do laudo de avaliação (incluindo due diligence) , não obstante a gama de complexidades inerentes aos planos de dezenas de usinas em diferentes localidades geográficas, inclusive em outros países, chegando a manifestar-se sobre parcerias econômicas com grupos chineses e detalhamento dos planos estratégicos das empresas concorrentes;
e) Ausência de independência no laudo emitido pela LD Consultoria em informática, uma vez que a única fonte de informações utilizada pela empresa avaliadora foi a dada pela própria empresa avaliada (Multiner S.A) .
 (Disponível em:< http://www.mpf.mp.br/df/sala-de-imprensa/docs/aia-multiner-integra>Acesso em: 28 fev 2020) .
7.111.	O Ministério Público Federal deixa claro, assim como já discutido acima, que se mostra frágil a reavaliação da Multiner, com base apenas em um empreendimento já construído (brownfield) , sendo que os outros 27 indicados ou estavam em construção ou sequer haviam saído do papel (greenfields) , muitos sequer com PPA negociado. 
7.112.	Esse fato configura meio criminoso utilizado para sobreprecificação dos ativos econômicos, como ressaltou o órgão ministerial:
Ocorre que, como já salientado, conferir valor econômico a empreendimentos que só existem como projeto, previstos meramente 'no papel' (os chamados 'greenfields') , e um dos meios criminosos utilizado para a sobreprecificação dos ativos do grupo econômico. Sobretudo quando não há sequer o contrato de longo prazo (PPA) que possa garantir receitas futuras.
 (Disponível em:< http://www.mpf.mp.br/df/sala-de-imprensa/docs/aia-multiner-integra>Acesso em: 28 fev 2020) .
7.113.	Isso somente seria possível, em razão da fragilidade encontrada com a negociação de PPA para usinas sem operação, sendo ponto, inclusive, de grande preocupação da Agência Nacional de Energia Elétrica (Aneel) , em razão dos riscos ao Sistema Interligado Nacional.
7.114.	Destaque-se que o MPF faz referência a auditoria forense realizada pela FGV Projetos, a pedido da Infraprev, outro Fundo de Pensão também lesado pelos investimentos no FIP Multiner, em que a empresa constata a total inviabilidade da Multiner S.A.:
Ainda de acordo com o laudo da FGV Projetos, além de verificar os VPLs dos diferentes projetos da MULTINER S.A., deveria ter sido realizado estudo prospectivo da empresa em si, através de projeção consolidada do Fluxo de Caixa, Demonstração de Resultados e Balanço Patrimonial. Se esse estudo tivesse sido realizado, o que era o esperado em razão do valor do investimento, ficaria evidenciada a total inviabilidade da Multiner S.A.  (Grifos acrescidos) .
 (Disponível em:< http://www.mpf.mp.br/df/sala-de-imprensa/docs/aia-multiner-integra>Acesso em: 28 fev 2020) .
7.115.	Além disso, conforme demonstra o disclaimer do documento produzido pela LD Consultoria (peça 654, p. 4) , toda a informação que embasou a manifestação da empresa se originou da própria Multiner, não tendo a entidade produzido informação nova para subsidiar o Postalis, sendo que o MPF apresenta fortes indícios de ter havido conluio entre as duas pessoas jurídicas:
Ainda quanto ao conluio entre a empresa Multiner S.A. e LD CONSULTORIA, importante consignar as informações obtidas com a quebra de sigilo bancário determinada nos autos n 35352-72.2016.4.01.3400, da 10ª Vara Federal da Seção Judiciaria do Distrito Federal.
Conforme extrato abaixo, mesmo após a LD CONSULTORIA ter recebido do POSTALIS pelo serviço prestado em razão da avaliação da MULTINER S.A., esta empresa estranhamente também depositou em favor da avaliadora o montante R$ 73.203,00, em depósitos datados de 04/12/2009 e 11/01/2010. Note-se que os depósitos foram realizados em períodos próximos ao da avaliação fraudulenta que fundamentou o investimento no FIP Multiner.
 (Disponível em:< http://www.mpf.mp.br/df/sala-de-imprensa/docs/aia-multiner-integra>Acesso em: 28 fev 2020) .
7.116.	Assim, por certo, o documento não poderia ser o fundamento único e isento de qualquer suspeita na operação com o FIP Multiner para aportes de mais de R$ 100 milhões de reais, com o apoio e a chancela de toda a cadeia de análise de investimentos no Postalis.
7.117.	Além do que já se colocou até o momento, o MPF apresenta manifesto conflito de interesses entre a empresa Multiner S.A., o FIP Multiner e José Augusto Ferreira dos Santos, controlador da Vitoria Asset Management, gestora do Fundo, nos seguintes termos:
Com efeito, a gestora do fundo (Vitoria Asset Management) era controlada por JOSÉ AUGUSTO FERREIRA DOS SANTOS, que por sua vez também era controlador do Banco BVA, criador do FIP MULTINER, e da CIA 44 de negócios, companhia que possuía uma participação de 35% na Multiner S.A. A Multiner S.A também possuía debentures e CDBs do Banco BVA. 
 (Disponível em:< http://www.mpf.mp.br/df/sala-de-imprensa/docs/aia-multiner-integra>Acesso em: 28 fev 2020) .
7.118.	De fato, a entidade gestora do fundo, apresentada pelos recorrentes como elemento essencial na estrutura de controle dos investimentos realizados pelo Postalis, era controlada por um dos controladores do Banco criador do FIP Multiner, detentor de grande parcela da empresa alvo dos recursos. A situação se apresenta como claro conflito de interesses, conclusão também presente no relatório da CPI dos Fundos de Pensão (peça 123, p. 629) :
Verificou-se a participação do Senhor José Augusto Ferreira dos Santos que além de sócio da Multiner S.A. também era diretor da Vitória Asset, gestora do FIP, o que se traduz num inequívoco conflito de interesses.
7.119.	Em simples consultas cadastrais, os recorrentes teriam acesso a essas informações. Não se pode imaginar que as partes nada tenham discutido entre si ou mesmo com os técnicos do Postalis, acerca de conjuntura de tal sorte grave. O que se apresentou até o momento nos autos permite que se debata a atuação desses agentes não sob prisma do erro grosseiro, como o fez a deliberação recorrida, mas sim como condutas dolosas, na forma colocada pelo Ministério Público Federal.
7.120.	Destaque-se que auditoria independente realizou análise das demonstrações financeiras do FIP Multiner relativas ao exercício de 2017 e constatou a perda integral de todos os recursos aportados pelos Fundos de Pensão, dentre eles o Postalis, conforme relata o MPF na ação ajuizada:
Conforme essas informações da Auditoria Independente, fundamentada nas Demonstrações Financeiras do exercício findo em 31 de dezembro de 2017 publicadas no site da CVM, conclui-se que os investimentos realizados pelos cotistas, entre eles FUNCEF, PETROS e POSTALIS resultaram em perda total, considerando que as ações da MULTINER adquiridas pelo FUNDO apresentam valor justo menor que zero, de acordo com o 'laudo de avaliação, elaborado para data-base de 31 de dezembro de 2017, concluído em fevereiro de 2019, preparado por especialista independente', tendo sido mencionado ainda pela Auditoria Independente que 'na composição dos ativos na carteira do Fundo, levando o Patrimônio Líquido do Fundo ao saldo negativo de R$ 398.576 MIL (trezentos e noventa e oito milhões, quinhentos e setenta e seis mil) . (Grifos no original) 
 (Disponível em:< http://www.mpf.mp.br/df/sala-de-imprensa/docs/aia-multiner-integra>Acesso em: 28 fev 2020) .
7.121.	Por fim, é fato incontroverso nos autos, não tendo os recorrentes se insurgido contra os aportes de recursos do Plano de Benefício Definido em Cédulas de Crédito Bancário da Raesa e da New Energy, companhias vinculadas à Multiner S.A., nos exercícios de 2006 a 2008, de responsabilidade de Alexej Predtechensky, Diretor Presidente e Administrador Estatutário Tecnicamente Qualificado (AETQ) ; e Adilson Florêncio da Costa, diretor financeiro, à época.
7.122.	Verificou-se que esses investimentos padeceram dos mesmos vícios de outras operações investigadas pelos mais diversos órgãos de controle. Quando da proposta ao Postalis para os aportes, já havia claros indícios de fragilidades tanto nas aplicações, quanto das garantias oferecidas, mesmo com relatório de rating com nota satisfatória, o que, por óbvio, implicaria no aprofundamento das análises pelos responsáveis no Fundo de Pensão. 
7.123.	Nesse sentido, como exemplo, cabe transcrever trecho do relatório de auditoria dos Correios sobre um desses investimentos (peça 142, p. 114) :
Em análise à proposta de investimento em CCBs da New Energy (CNPJ 02.245.220/0001-36) , apresentada pelo Banco BVA ao Postalis em 05/11/2007, verificou-se que a emissão tinha como objetivo captar recursos para o pagamento de fornecedores de máquinas e equipamentos para as usinas Alegria I e II. Quando da proposta, a New Energy já havia descumprido o cronograma de construção, cujo início das operações estava previsto para dezembro de 2006. Não obstante isso, o rating atribuído à emissão era A-, dentro do espectro de risco permitido pela Política de Investimento do Plano BD. O Postalis realizou então aportes no investimento, em 14/12/2007 e 25/06/2008, no valor total de R$ 88.000.000,00, via carteira própria do plano BD.
7.124.	Assim, ao analisar as condutas dos responsáveis, na condição de Diretores Presidente e Financeiro, verifica-se não se tratar apenas de grave afronta ao dever de cuidado, consubstanciada em culpa grave, mas sim ação ou omissão dolosa concorrente direta para os prejuízos bilionários ocorridos no Fundo de Pensão dos funcionários dos Correios, nos últimos anos.
7.125.	Como amplamente discutido nesta assentada, as fragilidades dos investimentos em debate estavam transparentes na conjuntura fática e na documentação exigida para as operações. As ações desses gestores ao recomendarem ou autorizarem as operações e a omissão deles na condução do processo junto ao Postalis se aproxima, em maior medida, de condutas dolosas, ainda que em tipo eventual.
7.126.	Nesse sentido, não se pode olvidar que a conduta dos recorrentes integra amplo espectro de fraudes que culminaram em sérios prejuízos aos Fundos de Pensão do Funcionários da Caixa Econômica Federal (Funcef) , da Petrobras (Petros) e do Postalis, dentre outros. Sobre o dolo na conduta dos agentes envolvidos, em relação aos mesmos fatos discutidos nos presentes autos, o Ministério Público Federal, na multicitada Ação de Improbidade Administrativa c/c Ação de Ressarcimento, é enfático:
Conforme amplamente demonstrado nos itens anteriores, GUILHERME NARCISO DE LACERDA, LUIZ PHILIPPE PERES TORELLY, CARLOS ALBERTO CASER, CARLOS AUGUSTO BORGES, CARLOS ALBERTO ROSA, HUMBERTO PIRES GRAULT VIANNA DE LIMA, WAGNER PINHEIRO DE OLIVEIRA, LUÍS CARLOS FERNANDES AFONSO, NEWTON CARNEIRO DA CUNHA, CARLOS FERNANDO COSTA, HUMBERTO SANTAMARIA, ROBERTO HENRIQUE GREMLER, FERNANDO PINTO MATOS, JOSÉ GENIVALDO DA SILVA, MARCELO ANDREETO PERILLO, ALEXEJ PREDTECHENSKY, ADILSON FLORÊNCIO DA COSTA, JOSÉ CARLOS RODRIGUES DE SOUZA, RICARDO OLIVEIRA AZEVEDO, MÔNICA CHRISTINA CALDEIRA NUNES, JOÃO CARLOS PENNA ESTEVES, DIEGO DE MAGALHÃES OZORIO, LUIZ DE MAGALHÃES OZÓRIO, RONALDO MARCELIO BOLOGNESI, PAULO CESAR RUTZEN, JORGE AMILCAR BOUERI DA ROCHA e as pessoas jurídicas LD CONSULTORIA EM INFORMÁTICA, BRASILTERM ENERGIA S.A. e BOLOGNESI PARTICIPAÇÕES S.A. (BRASILTERM-BOLOGNESI) , geriram de forma fraudulenta e temerária instituição financeira, bem como desviaram os recursos indevidamente investidos no FIP Multiner, causando prejuízo a FUNCEF, PETROS e POSTALIS. 
Os princípios da administração pública foram infringidos pelos requeridos no momento em que contribuíram, com a intenção livre e consciente, para o desvio de verbas públicas federais, em prejuízo da Administração Pública e em benefício de particulares. (Grifos acrescidos) 
 (Disponível em:< http://www.mpf.mp.br/df/sala-de-imprensa/docs/aia-multiner-integra>Acesso em: 28 fev 2020) .
7.127.	Diante disso, em que pese o estatuto do Postalis autorize e seja até recomendável a consulta a agentes externos para análise dos riscos envolvidos em determinados investimentos do Instituto, bem como a presença do administrador fiduciário, não é aceitável a ação ou omissão dolosa dos responsáveis na entidade em se manifestar detalhadamente sobre as operações, sobretudo quando a conjuntura se apresenta sobremaneira perigosa, como nos eventos em análise. 
7.128.	Ademais, não obstante, por certo, tendo em vista a omissão da BNY Mellon sobre a administração das carteiras do Postalis, seja exigível responsabilizar, também, essa instituição pelos prejuízos causados ao Fundo de Pensão, a atuação relevante dos responsáveis nos investimentos tratados nos presentes autos não permite retirar as partes do polo passivo desta demanda, como fartamente demonstrado nos autos e discutido nesta assentada. 
7.129.	Conforme item específico do contrato celebrado pelo Postalis com o BNY Mellon Serviços Financeiros Distribuidora de Títulos e Valores Mobiliários S.A. (peça 125) , a responsabilidade dos gestores no Fundo de Pensão se mantém incólume, estando sob a responsabilidade deles eventuais prejuízos decorrentes do descumprimento das normas e da política de investimentos da entidade (peça 125, p. 9) :
12.3. A obrigação da CONTRATADA decorrente dos serviços de monitoramento de risco é mera obrigação de meio, pelo que lhe cabe, apenas, fornecer dados, cenários e projeções, que serão utilizados, ou não, pelos Gestores e pelo CONTRATANTE, no cumprimento da política e estratégia de investimento dos Fundos e da Carteira Própria. Em consequência, fica expressamente avençado que a CONTRATADA não responderá por quaisquer danos ou prejuízos originados do uso que os Gestores e CONTRATANTE fizerem dos referidos dados, cenários e projeções, não lhe cabendo, ademais, arcar com perdas e danos ou lucros cessantes daí decorrentes. 
7.130.	Por certo, tanto o BNY Mellon quanto os ora recorrentes não podem se utilizar do ajuste celebrado entre eles para se eximir das responsabilidades que lhes cabem, em caso de dolo ou culpa grave na realização de investimentos fraudulentos, com recursos do Postalis.
7.131.	Por fim, ao contrário do que afirmam os recorrentes, no caso dos investimentos ora em debate, o Ministério Público Federal não se olvidou de acioná-los em relação, inclusive, ao dano ao erário, como se constatou na recente Ação de Improbidade Administrativa c/c Ação de Ressarcimento, citada em vários momentos nesta instrução.
7.132.	Dessa forma, a alegada presença do agente fiduciário, o delineamento jurídico adequado dos sistemas de controle das operações ou a contratação de empresas de gerenciamento de riscos, como alegam os recorrentes, não garantem ações efetivas para a proteção do patrimônio do Fundo de Pensão, as quais não restaram demonstradas nos autos ou na peça recursal.
CONCLUSÃO
8.	Das análises anteriores, conclui-se que:
a) 	Não cabe ao TCU determinar, a pedido do responsável, a realização de diligência, perícia ou inspeção para a obtenção de provas, uma vez que constitui obrigação da parte apresentar os elementos que entender necessários para a sua defesa;
b) 	Não constitui bis in idem a aplicação de multa pelo TCU a responsável já apenado com a sanção pecuniária na Previc, dada a independência das instâncias e as competências constitucionais e legais próprias da Corte de Contas e daquela instituição;
c) 	É desnecessária a instauração de contraditório antes da conversão de processo de fiscalização em tomada de contas especial; e
d) 	O agente público responderá pessoalmente por suas decisões ou opiniões técnicas em caso de dolo ou erro grosseiro, sendo, no último caso, o que poderia ser percebido por pessoa com diligência abaixo do normal, consideradas as circunstâncias do negócio.
8.1.	Assim, os argumentos e provas apresentados pelos responsáveis não têm o condão de modificar a deliberação recorrida, impondo-se a manutenção do julgado em seus exatos termos.
PROPOSTA DE ENCAMINHAMENTO
9.	Diante do exposto, com fundamento no artigo 48, da Lei 8.443/1992, submetem-se os autos à consideração superior, com posterior encaminhamento ao Gabinete do Relator, propondo:
a)	conhecer do recurso e, no mérito, negar-lhe provimento;
b)	comunicar a deliberação que vier a ser proferida por esta Corte aos recorrentes, à Comissão de Seguridade Social e Família da Câmara dos Deputados, à Comissão de Assuntos Sociais do Senado Federal, ao Ministério Público Federal (MPF) , à Superintendência Nacional de Previdência Complementar (Previc) , à Empresa Brasileira de Correios e Telégrafos (ECT) e ao Postalis Instituto de Previdência Complementar e aos demais interessados."
	É o relatório.

Luís Tomás Alves de Andrade (OAB/RJ 169.531), Guilherme de Araújo Pinho Costa (RG 3.455.620) e outros representando a BNY Mellon Serviços Financeiros Distribuidora de Títulos e Valores Mobiliários S/A; Guilherme Loureiro Perocco (OAB/DF 21.311) e outros representando Alexej Predtechensky, Adilson Florêncio da Costa, José Carlos Rodrigues Sousa, João Carlos Penna Esteves, Mônica Christina Caldeira Nunes e Ricardo Oliveira Azevedo; Jorge Ulisses Jacoby Fernandes (OAB/DF 6.546), Ana Luíza de Andrade Werneck (OAB/DF 51.697) e outros representando André Luís Carvalho da Motta e Silva; Yuri Vinicius Assen da Silva (OAB/DF 54.123) e outros representando Antônio Carlos Conquista; Pedro Henrique Costódio Rodrigues (OAB/DF 35.228) e outros representando Rogério Ferreira Ubine, Júlio Vicente Lopes, Reginaldo Chaves de Alcântara, Antônio Carlos Conquista e Ernani de Souza Coelho; Fernando José Gonçalves Acunha (OAB/DF 21.184) e outros representando Marcos Antônio da Silva Costa e Tânia Regina Teixeira Munari; Gustavo Esperança Vieira (OAB/DF 37.004), Eluziene Lacerda Lima (OAB/DF 21.491) e outros representando a Empresa Brasileira de Correios e Telégrafos.

Não atuou.

PEDIDO DE REEXAME. RELATÓRIO DE AUDITORIA. APURAÇÃO DE PREJUÍZOS CAUSADOS AO POSTALIS - INSTITUTO DE SEGURIDADE SOCIAL DOS CORREIOS E TELÉGRAFOS. CONHECIMENTO DO RECURSO. NEGATIVA DE PROVIMENTO.

RELATÓRIO DE AUDITORIA (RA)

Secretaria de Recursos (Serur).

Este processo trata de auditoria realizada na Superintendência Nacional de Previdência Complementar (Previc) , na Empresa Brasileira de Correios e Telégrafos (Correios) e no Instituto de Seguridade Social dos Correios e Telégrafos (Postalis) , com vistas a apurar a ocorrência de prejuízo em fundos de investimentos dos quais o Postalis participa, bem como a evitar aportes adicionais dos Correios e participantes para cobrir deficit originários de má gestão na carteira de investimentos do referido instituto de seguridade.
Por meio do Acórdão 630/2017-TCU-Plenário, de relatoria do ministro Vital do Rêgo, esta Corte de Contas determinou, entre outras medidas, a instauração de diversos processos de tomada de contas especial para quantificação de débitos, apuração dos fatos e identificação dos responsáveis (subitem 9.1) , bem como a audiência de diversos gestores do Postalis para que apresentassem razões de justificativa quanto a decisões que contribuíram para a ocorrência das irregularidades detectadas na auditoria (subitem 9.4) .
Em adição, a mencionada deliberação determinou aos Correios que informasse a este Tribunal alterações relevantes de investimentos por iniciativa do Postalis em fundos de investimento (subitem 9.5.1) , bem como que elaborasse e passasse a adotar plano de ação com vistas a melhorar as fiscalizações no Postalis e o acompanhamento da gestão dos investimentos (subitem 9.5.2) .
Mediante o Acórdão 2860/2018-TCU-Plenário, de relatoria do ministro-substituto Augusto Sherman Cavalcanti, analisaram-se as audiências realizadas, bem como as informações trazidas pelos Correios para fins de cumprimento do subitem 9.5.2 daquele julgado. As razões de justificativa apresentadas por Alexej Predtechensky, Adilson Florêncio da Costa, José Carlos Rodrigues Sousa, Mônica Christina Caldeira Nunes e Ricardo Oliveira Azevedo foram rejeitadas e a eles foram aplicadas multas em razão de não terem desempenhado suas atribuições da forma que seria esperada por administrador médio de instituto de previdência, o qual deve zelar pela segurança e rentabilidade dos investimentos realizados com recursos de seus contribuintes e beneficiários.
Essa decisão foi mantida pelo Acórdão 983/2019-TCU-Plenário, que apreciou embargos de declaração opostos pelos responsáveis contra aquela decisão.
Irresignados, os responsáveis interpuseram o pedido de reexame que está sendo agora analisado.
Preliminarmente, ratifico o despacho exarado no sentido de que o presente recurso merece ser conhecido, porquanto preenche os requisitos de admissibilidade previstos no art. 48 da Lei 8.443/1992.
Quanto ao mérito, concordo com a análise empreendida pela Secretaria de Recursos, transcrita no relatório precedente, razão pela qual incorporo seus fundamentos às minhas razões de decidir, sem prejuízo de considerações adicionais.
II
Os recorrentes afirmam que fatos novos e supervenientes teriam o condão de modificar a decisão vergastada e requerem que este Tribunal realize diligências para obter documentos por eles especificados, entre eles ação civil pública em desfavor da empresa BNY Mellon Serviços Financeiros Distribuidora de Títulos e Valores Mobiliários S/A e processo administrativo conduzido pela Superintendência Nacional de Previdência Complementar, por meio do qual multas lhes foram aplicadas.
Conforme explicou o ministro-substituto Augusto Sherman no voto condutor do Acórdão 3343/2019-TCU-Primeira Câmara, "não compete ao TCU determinar, a pedido do responsável, a realização de diligência, perícia ou inspeção para a obtenção de provas, uma vez que constitui obrigação da parte apresentar os elementos que entender necessários para a sua defesa e/ou para demonstrar a boa e regular aplicação dos recursos que lhe foram confiados".
É igualmente importante que Alexej Predtechensky, Adilson Florêncio da Costa, José Carlos Rodrigues Sousa, Mônica Christina Caldeira Nunes e Ricardo Oliveira Azevedo compreendam que a única exceção ao princípio da independência das instâncias se refere a sentença proferida em juízo penal que decida pela inexistência do fato ou pela negativa de autoria, o que não se verifica no presente caso. Para todo o resto, não existe litispendência entre processo versando sobre matéria idêntica no Poder Judiciário e processo do TCU, assunto exaustivamente tratado na jurisprudência desta Corte de Contas.
Destaco que esse mesmo argumento foi rebatido pelo eminente ministro-substituto Augusto Sherman quando da prolação da decisão combatida:
"Deixo de atender a solicitação supra dada a independência das instâncias administrativa e judicial. Acerca de tal questão, entende esta Corte de Contas que a sentença proferida em juízo cível não vincula a decisão administrativa proferida pelo TCU. Apenas a sentença absolutória no juízo criminal fundada no reconhecimento da inexistência material do fato ou na negativa de autoria tem habilidade para impedir a responsabilização civil e administrativa do agente (Acórdão 6903/2018-TCU-Segunda Câmara) ." 
Da mesma forma, é entendimento pacífico deste Tribunal que a tramitação de ações e apenações em outras esferas não configuram dupla sanção (bis in idem) .
III
Os recorrentes trazem em seu recurso outros argumentos já apresentados - violação ao princípio constitucional do contraditório e da ampla defesa e ofensa aos princípios do devido processo legal, da razoabilidade e da proporcionalidade - e rechaçados no julgado questionado. 
Diferentemente do que alegam os recorrentes, a jurisprudência desta Corte tem por desnecessária a instauração de contraditório antes da conversão de processo de fiscalização em tomada de contas especial (a título ilustrativo, Acórdãos 2.625/2018 e 696/2014, ambos de Plenário e de minha relatoria, e Acórdãos 735/2015 e 2.960/2015, também de Plenário, relatados, respectivamente pelos ministros Augusto Nardes e Benjamin Zymler) . 
Conforme lecionou o relator da decisão questionada:
" (...) alegam os defendentes, em preliminar, a ocorrência de violação ao princípio constitucional do contraditório e da ampla defesa, porquanto não foram chamados a se pronunciar no curso da auditoria que culminou com a prolação do Acórdão 630/2017-TCU-Plenário. Em adição, entendem também ter havido ofensa aos princípios do devido processo legal, da razoabilidade e da proporcionalidade, na medida em que não teriam tido acesso a dados e documentos antigos, de posse apenas do Postalis. Do exposto, requerem, em preliminar, a anulação do relatório de auditoria.
Os argumentos trazidos em sede de preliminar não merecem prosperar, razão pela qual alinho-me à análise efetuada pela unidade instrutiva, sem prejuízo de trazer os comentários adicionais que reputo pertinentes.
O processo de fiscalização que se forma no âmbito do TCU possui natureza preparatória e investigativa, conforme se observa do disposto no art. 41 da Lei 8.443/1992, na medida em que se presta a assegurar a eficácia do controle e a instruir o julgamento das contas dos gestores públicos.
Com efeito, o exercício do contraditório e da ampla defesa no bojo do próprio processo de fiscalização, como ocorre na atual etapa processual, a despeito de não se concretizar no curso do procedimento fiscalizatório como clamam os defendentes, encontra assento no disposto no art. 43, inciso II, da Lei Orgânica do TCU, que prevê a realização de audiência caso verificada a ocorrência de irregularidade quanto à legitimidade ou economicidade.
Assim, não há que se falar em nulidade do relatório de auditoria elaborado pela equipe técnica do TCU, considerando seu caráter investigativo e o fato de que o direito ao contraditório e à ampla defesa foi assegurado nesta fase processual.
Com relação à dificuldade de acesso a documentos por parte dos responsáveis, na medida em que eles estariam na posse exclusiva do Postalis, há que se registrar que toda documentação que serviu de amparo para as conclusões exaradas no âmbito da fiscalização e que culminou com a prolação do Acórdão 630/2017-TCU-Plenário encontra-se acostada ao presente processo e à disposição de todos os responsáveis. Ademais, eventual negativa de acesso a documentos por parte do Postalis deve ser contornada por intermédio da interposição do adequado remédio judicial."
Portanto, não se pode acatar esses argumentos.
Da mesma forma, cai por terra a afirmação de que Alexej Predtechensky, Adilson Florêncio da Costa, José Carlos Rodrigues Sousa, Mônica Christina Caldeira Nunes e Ricardo Oliveira Azevedo não tiveram tempo hábil para apresentar suas contestações em face do relatório de auditoria ao se constatar que foram ouvidos três anos após se cientificarem das irregularidades a eles imputadas.
IV
No que tange à responsabilidade dos membros do Comitê de Investimentos - Ricardo Oliveira Azevedo, José Carlos Rodrigues de Sousa e Mônica Christina Caldeira Nunes -, acompanho a minuciosa análise da Secretaria de Recursos reproduzida no relatório precedente.
Conforme mencionei alhures, os recorrentes foram condenados por não terem desempenhado suas atribuições da forma que seria esperada por administrador médio de instituto de previdência, e a peça recursal não traz elementos que contradigam isso. Os fatos apresentados não inovam e não são capazes de alterar a conclusão alcançada pelo ministro-substituto Augusto Sherman Cavalcanti no voto que embasou o julgado questionado:
"Não tenho dúvidas de que, assim agindo, tanto o presidente do Postalis, Sr. Alexej Predtechensky, responsável pela final supervisão dos investimentos a serem realizados, quanto os coordenadores e membros do Comitê de Investimento, Srs. Adilson Florêncio da Costa, Ricardo Oliveira Azevedo, José Carlos Rodrigues de Sousa e Mônica Christina Caldeira Nunes, não desempenharam suas atribuições da forma que seria esperada do administrador médio de um instituto de previdência que deveria zelar pela segurança e rentabilidade dos investimentos realizados com recursos de seus contribuintes e beneficiários, caracterizando a ocorrência de erro grosseiro a ensejar suas responsabilizações nos termos do art. 28 da Lei 13.655/2018, que trouxe inovações à Lei de Introdução às Normas do Direito Brasileiro (LINDB) ." 
A unidade instrutiva demonstrou que "as fragilidades dos investimentos em debate estavam transparentes na conjuntura fática e na documentação exigida para as operações. As ações desses gestores ao recomendarem ou autorizarem as operações e a omissão deles na condução do processo junto ao Postalis se aproxima, em maior medida, de condutas dolosas, ainda que em tipo eventual". 
Como Alexej Predtechensky, Adilson Florêncio da Costa, José Carlos Rodrigues Sousa, Mônica Christina Caldeira Nunes e Ricardo Oliveira Azevedo não conseguiram comprovar terem cumprido com seu dever de zelar pela segurança e rentabilidade dos investimentos realizados com recursos de seus contribuintes e beneficiários, seus argumentos não podem ser acatados. 
V
Ao final, com os destaques registrados, acolho a proposta da Secretaria dos Recursos por concordar que os argumentos e as provas apresentados por Alexej Predtechensky, Adilson Florêncio da Costa, José Carlos Rodrigues Sousa, Mônica Christina Caldeira Nunes e Ricardo Oliveira Azevedo não têm o condão de modificar a decisão vergastada, a qual deve ser mantida em seus exatos termos.
	Ante o exposto, VOTO para que este Tribunal aprove a minuta de acórdão que ora submeto à apreciação deste Colegiado.
TCU, Sala das Sessões Ministro Luciano Brandão Alves de Souza, em 22 de abril de 2020.
ANA ARRAES 
Relatora